ACORDAO-COMPLETO-2406398

ACÓRDÃO 2492/2020 ATA 35/2020 - PLENÁRIO

VISTOS, relatados e discutidos estes autos de tomada de contas especial instaurada mediante a conversão de relatório de fiscalização (Acórdão 711/2009-TCU-Plenário, Processo Processo 010.347/2003-1 - Fiscobras 2003 e TC Processo 006.441/20106, conforme o item 9.10 do Acórdão 1327/2014-TCU-Plenário) , em decorrência de irregularidades relativas ao Contrato 4.02.124B - Lote 2 das obras de construção do anel rodoviário de Rio Branco/AC, celebrado entre o Departamento Estadual de Estradas de Rodagem, Hidrovias e Infraestrutura Aeroportuária do Estado do Acre (Deracre) e a Empresa de Engenharia em Eletricidade e Comércio Ltda. - Etenge, no âmbito de convênio celebrado entre o extinto Departamento Nacional de Estradas de Rodagem (DNER) e o Exército Brasileiro, sucedido posteriormente pelo estado do Acre,
ACORDAM os Ministros do Tribunal de Contas da União, reunidos em sessão de Plenário, ante as razões expostas pelo Relator, em: 
9.1. acolher as alegações de defesa do Sr. Miguel Dario Ardissone Nunes, e, com fundamento nos arts. 16, inciso I, e 17 da Lei 8.443/92, julgar regulares as suas contas, dando-lhe quitação plena;
9.2. acolher as razões de justificativa apresentadas pelo Sr. Sérgio Yoshio Nakamura em face da audiência pelo descumprimento dos itens 9.1.1 e 9.1.3 do Acórdão 844/2004-TCU-Plenário;
9.3. julgar irregulares as contas dos responsáveis Srs. Ricardo Augusto Mello de Araújo, José Rafael da Silva, Ricardo Luiz Carius Nogueira, Fernando Manuel Moutinho da Conceição, Joselito José da Nobrega  e Sérgio Yoshio Nakamura, bem como da empresa Etenge - Empresa de Engenharia e Eletricidade e Comércio Ltda., com fundamento nos artigos 1º, inciso I, 16, inciso III, alínea "c", e § 2º, da Lei 8.443/1992 c/c os artigos 19 e 23, inciso III, da mesma Lei, e com os artigos 1º, inciso I, 209, inciso III e § 5º, 210 e 214, inciso III, do Regimento Interno do TCU, e condená-los solidariamente ao pagamento das quantias especificadas nos subitens seguintes, com a fixação do prazo de 15 (quinze) dias, a contar das notificações, para que comprovem, perante o Tribunal, o recolhimento da dívida aos cofres do Departamento Nacional de Infraestrutura de Transportes (Dnit) , atualizada monetariamente e acrescida dos juros de mora calculados a partir das datas especificadas até a data do recolhimento, na forma prevista na legislação em vigor: 
9.3.1. Srs. Ricardo Augusto Mello Araújo, Fernando Manuel Moutinho da Conceição e Sérgio Yoshio Nakamura, bem como Etenge - Empresa de Engenharia e Eletricidade e Comércio Ltda. solidariamente pelas quantias a seguir especificadas:
	Medição
	Data
	 Superfaturamento 
	Valor (R$) 

			 PI 
	 Reajuste 
	
	8ª
	20/02/2004
	 783,17 
	 499,04 
	 1.282,21 

	9ª
	20/02/2004
	 4.408,92 
	 1.398,07 
	 5.943,01

		08/09/2004
	 101,57 
	 32,21 
	
		15/09/2004
	 1,70 
	 0,54 
	
		Total 
	5.295,36
	1.929,86
	7.225,22

9.3.2. Srs. Ricardo Augusto Mello Araújo e Sérgio Yoshio Nakamura, bem como Etenge - Empresa de Engenharia e Eletricidade e Comércio Ltda. solidariamente pelas quantias a seguir especificadas:
	Medição
	Data
	 Superfaturamento 
	Valor (R$) 

			 PI 
	 Reajuste 
	
	17ª
	19/05/2005
	 5.724,32 
	 1.715,03 
	 7.439,35 

		Total 
	5.724,32
	1.715,03
	7.439,35

9.3.3. Srs. Ricardo Augusto Mello Araújo e Joselito José da Nobrega, bem como Etenge - Empresa de Engenharia e Eletricidade e Comércio Ltda. solidariamente pelas quantias a seguir especificadas:
	Medição
	Data 
	 Superfaturamento 
	Valor (R$) 

			 PI 
	 Reajuste 
	
	11ª
	08/09/2004
	       9.922,68 
	       2.465,79 
	                12.596,30 

		15/09/2004
	          166,47 
	            41,37 
	
	14ª
	14/10/2004
	      69.127,07 
	      22.144,99 
	              108.119,02 

		18/10/2004
	            27,55 
	              8,83 
	
		21/11/2004
	       6.445,77 
	       2.064,91 
	
		22/11/2004
	       6.076,05 
	       1.946,48 
	
		25/11/2004
	          210,08 
	            67,30 
	
	16ª
	28/01/2005
	 14.005,29 
	 4.678,86 
	 18.684,15

		Total 
	105.980,96
	33.418,53
	139.399,47

9.3.4. Srs. Ricardo Augusto Mello Araújo, Joselito José da Nobrega e Sérgio Yoshio Nakamura, bem como Etenge - Empresa de Engenharia e Eletricidade e Comércio Ltda. solidariamente pelas quantias a seguir especificadas:

	Medição
	Data de Pagamento
	 Superfaturamento 
	Total (valores históricos) 

			 PI 
	 Reajuste 
	
	12ª
	08/09/2004
	3.529,81 
	877,16 
	            6.314,53 

		15/09/2004
	       59,22 
	14,72 
	
		14/10/2004
	1.468,08 
	364,82 
	
		18/10/2004
	0,59 
	0,15 
	
	15ª
	21/11/2004
	 42.637,60 
	 14.101,56 
	127.424,46

		25/11/2004
	 715,32 
	 236,58 
	
		15/12/2004
	 52.402,34 
	 17.331,06 
	
		Total 
	100.812,96
	32.926,05
	133.738,99

9.3.5. Srs. José Rafael da Silva e Ricardo Luiz Carius Nogueira, bem como Etenge - Empresa de Engenharia e Eletricidade e Comércio Ltda. solidariamente pelas quantias a seguir especificadas:
	Medição
	Data
	 Superfaturamento 
	Valor (R$) 

			 PI 
	 Reajuste 
	
	19ª
	13/07/2005
	      47.653,53 
	      16.309,22 
	                63.962,75 

	20ª
	18/08/2005
	 14.082,30 
	 7.643,91 
	 21.726,21 

	21ª
	22/09/2005
	      87.491,22 
	      47.097,10 
	              134.588,32 

	22ª
	10/11/2005
	       5.248,44 
	       2.848,86 
	                14.007,62 

		28/12/2005
	       3.830,90 
	       2.079,42 
	
	23ª
	28/12/2005
	 84.767,39 
	 32.469,24 
	 117.236,63 

		Total 
	243.073,78
	108.447,75
	351.521,53

 9.3.6. Sr. Joselito José da Nobrega e Etenge - Empresa de Engenharia e Eletricidade e Comércio Ltda. solidariamente pelas quantias a seguir especificadas:
	Medição
	Data
	 Superfaturamento 
	Valor (R$) 

			 PI 
	 Reajuste 
	
	28ª
	27/12/2006
	      81.140,29 
	      34.229,65 
	              115.369,94 

		Total 
	81.140,29
	34.229,65
	115.369,94

9.4. aplicar aos responsáveis Srs. Ricardo Augusto Mello de Araújo, José Rafael da Silva, Ricardo Luiz Carius Nogueira, Fernando Manuel Moutinho da Conceição, Joselito José da Nobrega  e Sérgio Yoshio Nakamura, bem como da empresa Etenge - Empresa de Engenharia e Eletricidade e Comércio Ltda.,  a multa prevista no art. 57 da Lei 8.443/92, c/c o art. 267 do Regimento Interno, no valores individuais indicados na tabela abaixo, com a fixação do prazo de quinze dias, a contar das notificações, para que comprovem, perante este Tribunal (art. 214, inciso III, alínea "a", do Regimento Interno) , o recolhimento das dívidas ao Tesouro Nacional, atualizadas monetariamente desde a data deste acórdão até a dos efetivos recolhimentos, se forem pagas após o vencimento, na forma da legislação em vigor:

	Responsável
	Valor da multa

	Ricardo Augusto Mello de Araújo
	R$ 47.000,00

	José Rafael da Silva
	R$ 35.000,00

	Ricardo Luiz Carius Nogueira
	R$ 35.000,00

	Fernando Manuel Moutinho da Conceição
	R$ 5.000,00

	Joselito José da Nobrega
	R$ 38.000,00

	Sérgio Yoshio Nakamura
	R$ 33.000,00

	Etenge - Empresa de Engenharia e Eletricidade e Comércio Ltda.
	R$ 90.000,00

9.5. autorizar, desde logo, nos termos do art. 28, inciso II, da Lei 8.443, de 1992, a cobrança judicial das dívidas, caso não atendidas as notificações;
9.6. enviar cópia deste acórdão à Procuradoria da República no Estado do Acre, com fundamento no art. 16, § 3º, da Lei 8.443/1992.

Tomada de contas especial instaurada em decorrência de irregularidades relativas ao contrato de execução do Lote 2 das obras de construção do anel rodoviário de Rio Branco/AC.

Entidades/órgãos do Governo do Estado do Acre.

3. Responsáveis: Etenge - Empresa de Engenharia em Eletricidade e Com. Ltda. (04.593.893/0001-87); Fernando Manuel Moutinho da Conceição (XXX.647.292-XX); Joselito José da Nóbrega (XXX.495.334-XX); José Rafael da Silva (XXX.107.894-XX); Miguel Dario Ardissone Nunes (XXX.613.227-XX); Ricardo Augusto Mello de Araújo (XXX.946.737-XX); Ricardo Luiz Carius Nogueira (XXX.697.717-XX); Sérgio Yoshio Nakamura (XXX.641.628-XX).

13.1. Ministros presentes: José Mucio Monteiro (Presidente), Walton Alencar Rodrigues, Benjamin Zymler, Augusto Nardes, Aroldo Cedraz, Raimundo Carreiro, Ana Arraes e Bruno Dantas.
13.2. Ministro-Substituto convocado: Augusto Sherman Cavalcanti (Relator).
13.3. Ministros-Substitutos presentes: Marcos Bemquerer Costa, André Luís de Carvalho e Weder de Oliveira.

ACORDAO-COMPLETO-2524649

Acórdão 1840/2022 - Plenário

ACORDAO-COMPLETO-2552401

Acórdão 2187/2022 - Plenário

AUGUSTO SHERMAN

Adoto como parte deste relatório a instrução constante da peça 96, elaborada pelo auditor da Secretaria de Infraestrutura Rodoviária e de Aviação Civil, e que contou com o de acordo de seus dirigentes (peças 97/98) :
"INTRODUÇÃO
Trata-se de tomada de contas especial instaurada em decorrência de irregularidades relativas ao Contrato 4.02.124B - Lote 2 das obras de construção do anel rodoviário de Rio Branco/AC, celebrado entre o Departamento Estadual de Estradas de Rodagem, Hidrovias e Infraestrutura Aeroportuária do Estado do Acre (Deracre) e a Empresa de Engenharia em Eletricidade e Comércio Ltda. - Etenge, no âmbito de convênio celebrado entre o extinto Departamento Nacional de Estradas de Rodagem (DNER) e o Exército Brasileiro, sucedido posteriormente pelo estado do Acre.
HISTÓRICO
A presente tomada de contas especial apura a responsabilidade pelo dano à Administração Pública decorrente de superfaturamento por sobrepreço e por medição equivocada de quantidades/serviços no Contrato 4.02.124B, referente ao Lote 2 das obras do contorno de Rio Branco/AC. 
A ocorrência de superfaturamento por sobrepreço foi constatada no âmbito do TC Processo 010.347/2003-1 e consiste no fato que deu origem a esta TCE. Naquele processo, foram objeto de exame os quatro contratos que compunham as obras de construção do anel rodoviário de Rio Branco/AC, a saber:
a) Lote 1 (km 137,3 ao 140,2, extensão de 2,90 km) : Marts Transporte e Serviços Ltda. (Contrato 4.02.124A, assinado em 2/7/2002) - Concorrência 00l/2002-CPL IV; 
b) Lote 2 (km 131,1 ao 137,3, extensão de 6,20 km) : Etenge - Empresa de Engenharia em Eletricidade e Comércio Ltda. (Contrato 4.02.124B, assinado em 2/7/2002) - Concorrência 00l/2002-CPL IV; 
c) Lote 3 (Terceira ponte sobre o rio Acre, extensão 0,20 km) : Consórcio SEC - Serviços de Engenharia e Construção Ltda. e Cidade Construtora Ltda. (Contrato 4.02.124D, assinado em 2/7/2002) - Concorrência 032/2002 - CPL/AC04; e 
d) Lote 4 (km 124,3 ao 130,9, extensão de 6,60 km) : Slump Engenharia Ltda. (Contrato 4.02.124C, assinado em 2/7/2002) - Concorrência 00l/2002-CPL IV. 
Em face das irregularidades averiguadas no âmbito do TC Processo 010.347/2003-1, o Tribunal determinou a instauração de quatro tomadas de contas especiais, conforme Acórdão 711/2009-TCU-Plenário (Relator: Ministro Substituto Augusto Sherman) , transcrito a seguir:
Acórdão 711/2009-TCU-Plenário
9.1.determinar a instauração de quatro tomadas de contas especiais, cada uma abrangendo um dos contratos celebrados pelo Deracre para execução das obras do Rodoanel de Rio Branco - AC Contratos 4.02.124A - Lote 1 (Marts Transportes e Serviços Ltda.) ; 4.02.124B - Lote 2 (Etenge - Empresa de Engenharia em Eletricidade e Comércio Ltda.) ; 4.02.124D - Lote 3 (consórcio entre as empresas SEC - Serviços de Engenharia e Construções Ltda. e Cidade Construtora Ltda., liderado pela primeira) ; e 4.02.124C - Lote 4 (Slump Engenharia Ltda.) ; pela ocorrência de dano ao erário nos montantes de R$ 162.208,46, R$ 819.998,54, R$ 524.714,88 e R$ 1.227.562,81, respectivamente, em valores originalmente contratados, conforme consta do Acórdão 844/2004-TCU-Plenário, de 30.06.2004, valores esses que deverão ser atualizados pelos índices estabelecidos nos contratos até a data do efetivo pagamento às empresas; 
9.1.1.desde já, autorizar a unidade técnica a identificar e delimitar a culpabilidade dos responsáveis pela elaboração e aprovação dos orçamentos, homologação e adjudicação das licitações, e assinatura dos contratos, todos contendo sobrepreço nos preços estabelecidos, e, ainda, pelo pagamento dos valores contratados quando esses já se encontravam sob sério questionamento por parte desta Corte, nos termos do item II do Voto que fundamenta esta deliberação; 
9.1.2.desde já, autorizar a citação dos responsáveis identificados conforme item 9.1.1, acima; 
9.1.3.desde já, autorizar a audiência dos responsáveis pelo pagamento indevido dos valores questionados por esta Corte, com fundamento no item 6 da Decisão nº 188/1995-Plenário; 
9.1.4.desde já, autorizar a citação das empresas beneficiadas pelos pagamentos indevidos; 
9.1.5.cada uma das tomadas de contas especial referida no item 9.1, acima, deverá estar instruída com os elementos necessários, extraídos por cópia desses autos e do TC-Processo 004.064/2004-9, anexo; 
 (...)  (grifou-se) 
Assim, o presente processo foi instaurado para tratar, especificamente, da TCE relacionada ao Lote 2. 
Posteriormente, acrescentou-se ao objeto desta TCE a apuração da responsabilidade pelo dano ao Erário decorrente de superfaturamento por medição equivocada de quantidades/serviços no Contrato 4.02.124B. Essa irregularidade foi apontada no TC Processo 006.441/2010-6, que tratou de questões afetas a uma nova fiscalização feita nas obras de construção do anel rodoviário de Rio Branco/AC. Nessa fiscalização, a qual foi conduzida à época pela SecobRodovia, apurou-se, dentre outras questões, a ocorrência de superfaturamento decorrente de medição equivocada de quantidades/serviços no referido Contrato 4.02.124B, com prejuízo ao erário no montante de R$ 1.053.634,01 a preços iniciais - PI (6/2002) . Haja vista que já existia tomada de contas especial instaurada para apurar irregularidades no Contrato 4.02.124B, o Tribunal deliberou por trazer, para este processo, os documentos oriundos daquele TC 006.441/20106, conforme o item 9.10 do Acórdão 1327/2014-TCU-Plenário (Relator: Ministro Substituto Augusto Sherman) :
Acórdão 1327/2014-TCU-Plenário
 (...) 
9.10. encaminhar cópia dos documentos constantes destes autos relacionados à existência de quantificação em excesso ou pagamento de serviços não executados, ao processo de tomada de contas especial instaurado para apurar sobrepreço na execução indireta do Lote 2;
Nestes autos, a análise que trata do superfaturamento por sobrepreço no Contrato 4.02.124B consta de instrução autuada na peça 4, p. 8-14, elaborada pela Secex-AC. Nessa análise, aquela Unidade Técnica recalculou o débito inicialmente apontado no Acórdão 711/2009-TCU-Plenário, tomando por base os quantitativos acumulados efetivamente medidos ao longo da execução contratual.  A Secex-AC apurou um débito equivalente a R$ 1.453.934,72, referentes a soma dos valores de R$ 1.080.242,36 a PI (6/2002) e de R$ 373.662,36 a título de reajustes pagos nas medições. Os responsáveis identificados naquela instrução foram citados conforme comunicações constantes da peça 8, p. 8-19, 23-26 e 31. 
Por sua vez, a análise que trata do superfaturamento por medição equivocada de quantidades/serviços consta da instrução autuada na peça 42, elaborada pela SecobRodovia, tendo-se procedido à citação dos responsáveis nas peças 44-51 e peça 56.   
Ressalta-se que nessa análise, a SecobRodovia, tomando por base os quantitativos corrigidos em razão das falhas verificadas nas medições do Contrato 4.02.124B, realizou uma nova estimativa do superfaturamento por sobrepreço, obtendo um valor de R$ 537.560,23 a PI (6/2002) , ou seja, inferior ao montante de R$ 1.080.242,36 anteriormente apurado pela Secex-AC. Uma vez que o novo valor do débito por sobrepreço apurado mostrou-se inferior ao valor com base no qual os responsáveis haviam sido citados (peça 8, p. 8-19, 23-26 e 31) , a unidade técnica avaliou como sendo dispensável a realização de novas citações. Não obstante, deu-se ciência a esses responsáveis quanto as conclusões e encaminhamentos daquela instrução, de maneira a permiti-lhes a oportunidade de novamente se manifestarem, conforme consta das peças 42, 47, 48 e 51.
Também, nestes autos, em cumprimento ao item 9.1.3 do Acórdão 711/2009-TCU-Plenário, realizou-se análise quanto à irregularidade referente a efetivação de pagamentos no Contrato 4.02.124B com base em preços excessivos em relação ao mercado, quando já se tinha uma decisão do TCU determinando a sua repactuação (Acórdão 844/2004-TCU-Plenário - Relator: Ministro Substituto Augusto Sherman) .
O referido 	Acórdão 844/2004-TCU-Plenário havia sido proferido nos seguintes termos:
9.1. determinar ao Departamento de Estradas e Rodagem do Estado do Acre - Deracre que: 
9.1.1. adote as providências necessárias e suficientes à retificação, por meio de termos aditivos aos contratos, dos custos constantes dos orçamentos relativos aos Contratos 4.02.124 A (Marts Transportes e Serviços Ltda.) , 4.02.124B (Etenge - Empresa de Engenharia em Eletricidade e Comércio Ltda.) , 4.02.124C (Slump Engenharia Ltda.) e 4.02.124D (consórcio entre as empresas SEC - Serviços de Engenharia e Construções Ltda. e Cidade Construtora Ltda., liderado pela primeira) , observando a redução de R$ 162.208,46 (cento e vinte e um mil, seiscentos e oitenta e quatro reais e quarenta e dois centavos) , R$ 819.998,54 (setecentos e setenta mil trezentos e sessenta e dois reais e um centavo) , R$ 524.714,88 (quatrocentos e treze mil, cento e quarenta e nova reais e trinta e três centavos) e R$ 1.227.562,81 (um milhão, cento e oitenta e três mil, novecentos e cinco reais, e quarenta e oito centavos) , respectivamente, conforme critérios descritos no voto desta decisão e nas planilhas constantes dos autos (Anexo 2, Volume Anexo C-1) , no prazo de 45 (quarenta e cinco) dias a contar da notificação desta decisão, informando a esta Corte, findo o prazo, os resultados alcançados; 
9.1.2. quando da elaboração dos respectivos termos aditivos, atente para outras correções determinadas no item 9.1.5 do Acórdão 1074/2003; 
9.1.3. os trechos relativos aos lotes cujos contratos forem retificados na forma indicada no item 9.1.1. poderão, a critério deste Deracre, ser liberados para execução e pagamento de medições imediatamente após assinatura do respectivo aditivo, caso em que deverão ser considerados insubsistentes os dispostos nos itens 9.1.2 do Acórdão 1074/2003-TCU-Plenário, 9.1 do Acórdão 1927/2003-TCU-Plenário e 9.1.2 do Acórdão 90/2004-TCU-Plenário, que impunham restrições à normal continuidade das obras tratadas nesses autos; 
9.1.4. o valor das medições já realizadas deverão ser igualmente retificados antes do respectivo pagamento, e as diferenças existentes nas eventualmente já pagas deverão ser abatidas, após terem seu valor corrigido monetariamente, do montante correspondente à próxima medição de cada contrato; (...) 
Quanto a essa irregularidade, a Secex-AC, na instrução de peça 4, p. 8-14, atribuiu a responsabilidade ao Sr. Sérgio Yoshio Nakamura, considerando que ele descumpriu, sobretudo, as determinações dos itens 9.1.1 e 9.1.3 do Acórdão 844/2004-TCU-Plenário, e, em face disso, promoveu a sua audiência, conforme peça 8, p. 2021.
Finalmente, cabe informar a situação dos demais processos de tomada de contas especial instaurados em decorrência das irregularidades nas obras de construção do anel rodoviário de Rio Branco/AC:
a)	 Lote 1 - Contrato 4.02.124A - TC Processo 010.305/2009-0: encontra-se encerrado, após o Tribunal haver julgado regulares as contas dos responsáveis, dando-lhes quitação plena, conforme Acórdão 347/2015-TCU-Plenário (Relator: Ministro Benjamin Zymler) .
b)	 Lote 3 - Contrato 4.02.124D - TC Processo 010.308/2009-2: encontra-se encerrado, após o Tribunal haver julgado regulares com ressalva as contas dos responsáveis, dando-lhes quitação, conforme Acórdão 215/2017-TCU-Plenário (Relator: Ministro Walton Alencar) .
c)	 Lote 4 - Contrato 4.02.124C - TC Processo 010.309/2009-0: encontra-se nesta SeinfraRodoviaAviação, aguardando autuação de processo de cobrança executiva. Ressalta-se que o Tribunal julgou irregulares as contas dos responsáveis, imputando-lhes débito e multa, conforme Acórdão 562/2014-TCU-Plenário (Relator: Ministro Substituto Augusto Sherman) .
EXAME TÉCNICO
Destarte, esta instrução visa a apresentar:
 a análise das alegações de defesa trazidas pelos responsáveis citados em decorrência do superfaturamento por sobrepreço no Contrato 4.02.124B, apontado inicialmente no âmbito do TC Processo 010.347/2003-1;
 a análise das alegações de defesa trazidas pelos responsáveis citados em decorrência do superfaturamento por medição equivocada de quantidades no Contrato 4.02.124B, apontado inicialmente no âmbito do TC Processo 006.441/2010-6; e 
 a análise relativa à audiência do Sr. Sérgio Yoshio Nakamura em razão do descumprimento dos itens 9.1.1 e 9.1.3 do Acórdão 844/2004-TCU-Plenário.  
No Quadro 1 a seguir, estão dispostas as informações relativas aos responsáveis pelo superfaturamento por sobrepreço, com suas respectivas condutas, assim como a indicação da localização, neste processo, dos ofícios de citação, e respectivas ciências, e das respostas encaminhadas pelos responsáveis:
Quadro 1 - Informações sobre as citações realizadas quanto à irregularidade: superfaturamento de relativo a sobrepreço no Contrato 4.02.124B no valor de R$ 1.080.272,36 a PI (6/2002) , posteriormente recalculado para R$ 537.560,23 (peça 42, p. 11) .
	Responsáveis (solidários) 
	Conduta
	Ofício de citação
	Ciência
	Respostas (alegações de defesa) 

	Miguel Dário Ardissone Nunes, CPF XXX.613.227-XX, então Diretor de Infraestrutura Terrestre do DNER.
	Aprovação no DNIT do orçamento e da contratação por preços acima dos valores orçados.
	Peça 8, p. 17-19.
	Peça 8, p. 31.
	Peça 9, p. 51-94; peça 10, p. 1-94; peça 72.

	Sérgio Yoshio Nakamura, CPF XXX.641.628-XX, então Diretor-Geral do Deracre.
	Adjudicação e homologação do certame, assinatura do contrato e suas alterações, aprovação do orçamento no Deracre e aprovação dos pagamentos com indícios de superfaturamento.
	Peça 8, p. 11-13.
	Peça 8, p. 25.
	Peça 8, p. 41-94; peça 9, p. 1-33.

	Joselito José da Nobrega, CPF XXX.495.334-XX, então Diretor de Obras do Deracre.
	Aprovação do orçamento no Deracre e emissão de parecer técnico que permitiu a contratação acima dos valores de mercado.
	Peça 8, p. 8-10.
	Peça 8, p. 23.
	Peça 8, p. 41-94; peça 9, p. 1-33.

	ETENGE - Empresa de Engenharia e Eletricidade e Comércio Ltda., CNPJ 04.593.893/0001-06.
	Recebimento de valores superiores aos de mercado, em descumprimento a disposições legais.
	Peça 8, p. 14-16.
	Peça 8, p. 26.
	Peça 9, p. 36-50.

No Quadro 2 abaixo, estão dispostas informações quanto às citações pelo superfaturamento decorrente de medição de quantitativos inadequados:
Quadro 2 - Informações sobre as citações realizadas quanto à irregularidade: superfaturamento em razão de medição equivocada de quantidades/serviços no Contrato 4.02.124B no valor de R$ 1.053.671,00 a PI (6/2002) .
	Responsáveis
	Conduta
	Ofício de citação
	Ciência
	Respostas (alegações de defesa) 

	Sérgio Yoshio Nakamura (CPF XXX.641.628-XX) 
	Atestação de medições com quantidades superestimadas ou não executadas no Contrato 4.02.124B (medições 8ª, 9ª, 12ª, 15ª e 17ª) .
	Peça 47
	Peça 80
	Peça 90

	Ricardo Augusto Mello de Araújo (CPF XXX.946.737-XX) 
	Atestação de medições com quantidades superestimadas ou não executadas no Contrato 4.02.124B (medições 8ª, 9ª, 11ª, 12ª, 14ª, 15ª, 16ª e 17ª) .
	Peça 45
	Peça 60
	Peças 83 e 84

	Fernando Manuel Moutinho da Conceição (CPF XXX.647.292-XX) 
	Atestação de medições com quantidades superestimadas ou não executadas no Contrato 4.02.124B (medições 8ª e 9ª) .
	Peça 46
	Peça 79
	Peça 87

	Joselito José da Nobrega (CPF XXX.495.334-XX) 
	Atestação de medições com quantidades superestimadas ou não executadas no Contrato 4.02.124B (medições 11ª, 12ª, 14ª, 15ª, 16ª e 28ª) .
	Peça 48
	Peça 59
	Peças 83 e 84

	José Rafael da Silva (CPF XXX.107.894-XX) 
	Atestação de medições com quantidades superestimadas ou não executadas no Contrato 4.02.124B (medições 19ª, 20ª, 21ª, 22ª e 23ª) .
	Peça 49
	Peça 67
	Peças 83 e 84

	Ricardo Luiz Carius Nogueira (CPF XXX.697.717-XX) 
	Atestação de medições com quantidades superestimadas ou não executadas no Contrato 4.02.124B (medições 19ª, 20ª, 21ª, 22ª e 23ª) .
	Peça 50
	Peça 78
	Peças 83 e 84

	ETENGE - Empresa de Engenharia e Eletricidade e Comércio Ltda. (CNPJ 04.593.893/0001-06) 
	Apresentação e recebimento de medições com quantidades superestimadas ou não executadas.
	Peça 56
	Peça 62
	Peça 89

Quanto à audiência do Sr. Sérgio Yoshio Nakamura (CPF XXX.641.628-XX) , verificam-se, nos autos, o ofício de comunicação (peça 8, p. 20-21) e a ciência do responsável (peça 8, p. 24) , porém não consta resposta.
Por fim, esclarece-se que a análise no âmbito desta instrução se dará inicialmente em relação ao superfaturamento por medição equivocada de quantidades e, em seguida, ao superfaturamento por sobrepreço. Isso se deve ao fato de que é necessário concluir-se sobre os quantitativos de serviço corretos a serem adotados para fins de medição, para então, com base na planilha de serviços elaborada conforme esses quantitativos corrigidos, realizar-se a análise de sobrepreço.
 Alegações de defesa quanto ao superfaturamento em razão de medição equivocada de quantidades/serviços
Conforme instrução precedente (peça 42) , apurou-se um superfaturamento de R$ 1.053.671,02 a PI (6/2002) relacionado às seguintes irregularidades:
 utilização de equipamento diferente do previsto na composição de preços unitários para o serviços de escavação, carga e transporte de solos moles;
 execução de base do pavimento utilizando-se solo, brita e areia em proporções diferentes às previstas no projeto;
 medição indevida do item 'reforço do subleito', considerando que as tarefas relativas a esse item já teriam sido contabilizadas no serviço 'compactação a 100% do proctor normal', relativo ao acabamento da terraplenagem e à regularização do subleito;
 medição a maior de quantitativos de fornecimento e transporte de cimento asfáltico de petróleo (CAP-20) ;
 construção de meios-fios do tipo MFC-03 sem ter sido executada a camada de lastro de brita, prevista na especificação técnica e na composição de custo unitário desse serviço;
 inexecução do serviço de plantio de árvores;
 superestimativa do quantitativo de material de bota-fora e inexecução da compactação desse material, prevista na especificação de serviço e na composição de custo unitário do item 'compactação de bota-fora a 95% do PN'.
O detalhamento do cálculo do superfaturamento em questão consta de tabela inserida em instrução anterior da SecobRodovia (peça 40 do TC Processo 006.441/2010-6) , a seguir reproduzida:

Tabela 1 - Diferença de quantitativos apontada pela SecobRodovia
	Código
	Discriminação
	Und
	CT 4.02.124B
Medição Final
	Quantitativos
	PU (6/2002) 
 (R$) 
	PT
 (6/2002) 
 (R$) 
	OBS

					Correção
	Diferença
			
	2 S 01 300 01
	Escavação carga e transporte de solo mole - DMT 200 a 400m - c/E063
	m3
	11.715,40
	-
	 (11.715,40) 
	7,59
	 (88.919,89) 
	PU do Contrato

	Escavação carga e transporte de solo mole - DMT 200 a 400m - c/E062
	m3
		11.715,40
	11.715,40
	5,82
	68.225,27
	Nova CPU

	2 S 02 220 02
	Base estabilizada granul. com mistura solo-brita-areia (50-30-20%) na pista
	m3
	14.424,61
	-
	 (14.424,61) 
	68,82
	 (992.701,66) 
	PU do Contrato

		Base estabilizada granul. com mistura solo-brita-areia (65-15-20%) na pista
	m3
		14.424,61
	14.424,61
	36,59
	527.796,48
	Nova CPU

	2 S 02 100 00
	Reforço do Subleito
	m3
	16.744,82
	-
	 (16.744,82) 
	11,38
	 (190.556,05) 
	PU do Contrato

		Fornecimento/Transporte de CAP-20
	t
	447,56
	432,14
	 (15,42) 
	1.147,97
	 (17.701,70) 
	PU do Contrato

	2 S 04 910 01
	Meio-fio de concreto - MFC 03 - 
c/ lastro de brita
	m
	11.799,23
	-
	 (11.799,23) 
	23,74
	 (280.113,72) 
	PU do Contrato

		Meio-fio de concreto - MFC 03 - 
s/ lastro de brita
	m
		11.799,23
	11.799,23
	16,73
	197.401,12
	Nova CPU

	2 S 05 108 00
	Plantio de árvores
	und
	5.120,00
	-
	 (5.120,00) 
	32,93
	 (168.601,60) 
	PU do Contrato

	2 S 01 510 00
	Compactação de bota-fora a 95% do PN
	m3
	111.164,52
	-
	 (111.164,52) 
	1,49
	 (165.635,13) 
	PU do Contrato

	Espalhamento e conformação de bota-fora
	m3
		70.583,80
	70.583,80
	0,81
	57.172,88
	Peça 51, p. 5

	Prejuízo (R$ 1.053.634,01) (6/2002) 

Fonte: Peça 40, p. 57, do TC Processo 006.441/2010-6.
Observe-se que, na metodologia empregada pela SecobRodovia, conforme Tabela 1 acima, os valores medidos e pagos à empresa contratada referentes aos itens de serviço grifados em amarelo, quais sejam - 'escavação, carga e transporte de solos moles 200 a 400', 'base  estab. granul. c/ mistura solo-brita-areia (50%-30%-20%) na pista', 'meio-fio de concreto - MFC 03' e 'compactação de bota-foras a 95% do PN' - foram considerados como superfaturamento por medição equivocada de quantidades/serviços porque esses itens, na forma como foram previstos na planilha contratual, não representaram os serviços realmente executados em campo. Não obstante, compensaram-se os valores medidos indevidamente com os valores que seriam devidos pelos serviços de fato realizados, calculados com base nos preços de referência que representam estes últimos (em laranja) . 
Tais pagamentos indevidos não poderiam ser tratados como sendo superfaturamento por sobrepreço (tratado em tópico adiante desta instrução) , já que a responsabilidade pela ocorrência da irregularidade não recai sobre aqueles que elaboraram e aprovaram a planilha orçamentária contratual, mas, sim, sobre aqueles que atestaram a execução de serviços em desconformidade com o contrato.
Ademais, cabe frisar que, embora a responsabilidade pela irregularidade seja solidária, cada agente responde somente pelo débito das medições indevidas que por ele foram atestadas.
Posto isso, passa-se à análise dos argumentos trazidos pelos responsáveis relacionados ao superfaturamento por medição equivocada de quantitativos, os quais foram separados em três grupos, considerando as especificidades de suas alegações de defesa.
Frise-se que imediatamente depois das análises das alegações de defesa encaminhadas pelos responsáveis, apresenta-se uma revisão dos cálculos referentes à quantificação do valor do dano ao Erário ocorrido em razão da irregularidade em exame.
I.1. Responsáveis: Joselito José da Nobrega, Ricardo Augusto Mello Araújo, José Rafael da Silva, Ricardo Luiz Carius Nogueira e Sérgio Yoshio Nakamura (peças 83, 84 e 90) 
Para uma abordagem mais didática nesta instrução, os argumentos apresentados pelos responsáveis serão separados e analisados por tópicos.
I.1.1. Sobre o serviço 'plantio de árvores'
I.1.1.1. Síntese da irregularidade
A irregularidade retratou indícios de que o plantio de árvores relativo à recuperação e proteção ambiental do Lote 2 não ocorreu nos locais especificados no Relatório Ambiental do projeto executivo. Previa-se o plantio de árvores em caixas de empréstimos, jazidas e bota-foras, contudo, em inspeção realizada pela equipe de auditoria do Tribunal não se verificou a execução desse serviço nos locais previamente especificados. Mesmo em locais diversos dos indicados projeto, não se confirmou a execução do serviço. Sobre esse aspecto, a unidade técnica considerou que, para fins de medição, não bastaria apenas efetuar o plantio das árvores, devendo-se promover adequada condição para o seu estabelecimento, conforme o disposto na norma DNIT 073/2006-ES - Tratamento ambiental de áreas de uso de obras e do passivo ambiental de áreas consideradas planas ou de pouca declividade por revegetação arbórea ou arbustiva -Especificação de serviço (item 8 - Pagamento) .
I.1.1.2. Síntese dos argumentos (peça 84, p. 12-14) 
Os responsáveis questionam o critério adotado na auditoria, que, com base norma do DNIT 073/2006-ES, considerou que, para efeito de medição e pagamento do serviço, só poderiam ser aceitas as mudas efetivamente plantadas e comprovadamente estabelecidas. Afirmam que os serviços teriam sido executados e defendem que teriam seguido a norma DNER-ES-341/97, vigente à época, e o disposto no projeto básico, elaborado em 2001 e aprovado pelo DNIT em 2002, os quais não fariam menção àquele critério de medição. Ademais, alegam que teriam sido executadas mais de 9.000 mudas, enquanto que teria sido pago à contratada o equivalente a 5.120 unidades, o que demonstraria precaução por parte dos gestores.
I.1.1.3. Análise
De início, cabe esclarecer que a norma DNER-ES-341/97 (Proteção de corpo estradal - proteção vegetal) não trata especificamente do plantio de árvores (serviço medido por unidade) , mas da implantação da cobertura vegetal mediante o plantio de gramíneas e leguminosas (serviços tais como enleivamento ou hidrossemeadura, medidos por área) . 
De qualquer forma, discorda-se do argumento dos responsáveis de que essa norma não previra o estabelecimento das espécies vegetais como critério de pagamento. A leitura combinada dos itens 6 e 7 da referida norma, transcritos abaixo, permite concluir que, para fins de medição, somente deve ser considerada a área efetivamente coberta, que será verificada visualmente com base na germinação das espécies vegetais e no seu desenvolvimento vigoroso:
6 INSPEÇÃO
6.1 Controle da execução
Este controle se constituirá no acompanhamento das atividades da aplicação das taxas de adubação, da análise química dos produtos aplicados e sua garantia de qualidade. Deverá ser verificado se as espécies vegetais utilizadas são as recomendadas no projeto de reabilitação ambiental. Cumpre, ainda, proceder a verificação sobre a correta adoção dos períodos de irrigação e dos quantitativos de água utilizados nas atividades de revegetação.
6.2 Controle de germinação e cobertura
Este controle será visual com base na germinação das espécies vegetais, seu desenvolvimento vigoroso e a cobertura total do solo.
7 CRITÉRIOS DE MEDIÇÃO
Realizar a medição dos serviços de proteção vegetal pela determinação em metros quadrados da área efetivamente coberta, incluindo a mão-de-obra, materiais, sementes ou leivas, adubo, equipamentos, irrigação, transporte e encargos. Os serviços serão medidos pela superfície que acompanha as inclinações dos taludes, fornecendo dimensões efetivas e não suas projeções na horizontal. (grifou-se) 
Diante disso, e considerando que a equipe de auditoria, na inspeção realizada à época, não identificou a existência de mudas efetivamente estabelecidas, ratifica-se a inexecução dos quantitativos medidos para o serviço.
I.1.2. Sobre o serviço 'espalhamento e compactação de bota-foras'
I.1.2.1. Síntese da irregularidade
Apurou-se superestimativa no volume de material depositado em bota-fora que foi objeto de medição (111.164,52 m³) . A partir de uma compatibilização com os volumes de escavação e compactação praticados na obra, a unidade técnica concluiu que o quantitativo adequado passível de medição para o referido serviço seria de 70.583,08 m³.
I.1.2.2. Síntese dos argumentos (peça 84, p. 14-18) 
Os responsáveis questionam o quantitativo estimado pelo TCU. Alegam que, no cálculo do volume de corte executado na obra, a equipe técnica do TCU teria utilizado equivocadamente notas de serviço que indicariam as cotas da pavimentação concluída. Sendo assim, o cálculo do TCU teria desconsiderado o volume de corte correspondente às camadas do pavimento e o volume relativo à camada de 60 cm de remoção de solo de baixa capacidade nas seções de corte. Com base nesses argumentos, os responsáveis refizeram o cálculo que havia sido efetuado pelo TCU e chegaram a volumes de escavação, carga e transporte e de bota-foras não só superiores aos calculados pelo TCU, mas, também, superiores aos valores que foram objeto de medição. Diante disso, os responsáveis concluem que não haveria superfaturamento no serviço de bota-fora, pelo contrário, haveria saldos a medir, não só desse serviço, mas também dos serviços de escavação, carga e transporte.
I.1.2.3. Análise
Primeiramente, cabe esclarecer que o quantitativo referencial adotado para o serviço de 'espalhamento e compactação de bota-foras' resultou de uma avaliação realizada pela SecobRodovia acerca dos volumes de terraplenagem possivelmente praticados na obra, conforme peça 26, p. 17-21 destes autos. 
Nessa avaliação, a SecobRodovia ponderou informações do as built apresentado pelo Deracre, das notas de serviço constantes da peça 16, p. 44-51, e peça 17, p. 1-2 do TC Processo 006.441/2010-6, e das próprias medições do Contrato 4.02.124B, e, ao final, realizou um cálculo estimativo do volume de escavação, carga e transporte, bem como do volume destinado para bota-fora, reproduzido na Tabela 2 a seguir:
Tabela 2 - Cálculo de volumes de escavação e de bota-foras realizados pela SecobRodovia.
	PLANILHA 01 - ECT LOTE 2

	QUANT. EXECUTADAS
 
	Lote 2
	Col.
	Origem das quantidades

		Quantidades
		
	SERVIÇO
	Corte
		
	DADOS DE ENTRADA

	Corte ao longo do segmento
	81.940,800
	AC
	Corte - cubação Auto cad 3D

	Volumes referentes somente à terraplanagem
	81.940,800

	CÁLCULO DO VOLUME DE COMPACTAÇÃO (destino dos materiais

	Compactação 100% PN: Subst. de subleito (seções em corte, ou seja, abaixo do terreno natural) 
	29.283,725
	C
	Mapa de cubação do as built revisado

	Compactação 95% PN: Remoção de solo de baixa resistência (abaixo do terreno natural) 
	12.577,885
	D
	Mapa de cubação do as built revisado

	Compactação 95% PN (Total) 
	46.117,270
	E
	Medições Contrato 4.02.124B

	Compactação 100% PN (Total) 
	76.059,838
	F
	Relatório de Fiscalização - Instrução da SecobRodovia item 75.2.6

	Volume total de compactação
	122.177,108
	G
	G = E + F

	CÁLCULO DO FATOR DE CONTRAÇÃO

	Fator de contração
	0,154
	H
	Resultado de ensaios dos solos - Instrução da SecobRodovia Item 76

	CÁLCULO DO VOLUME DE ESCAVAÇÃO (origem) 

	Volume total de escavação: Cortes p/ corpo de aterro + Subst. de solo de baixa resistência 95% PN (origem cortes)  (V1) 
	53.219,330
	I
	I = E + HxE

	Volume total de escavação: Cx de empréstimo p/ acabamento da terraplenagem 100% PN + subst. subleito 100% PN  (V2) 
	87.773,053
	L
	L = F + HxF

	Volume total de escavação: Cortes + Cx de empréstimo (p/ compactação 95% e 100%) (V5) 
	140.992,383
	M
	M = I + L

	Volume total de escavação (apenas para conferência de cálculos) 
	140.992,383
	N
	N = G + HxG

	Volume total de escavação: Cortes p/ bota-fora (V3) 
	28.721,470
	O
	O = AC - I

	Volume total de escavação: Subst. de subleito + Remoção de solo de baixa resistência p/ bota-fora (V4) 
	41.861,610
	P
	P = C + D

	Volume total p/ bota-foras
	70.583,080
	BF
	BF = O + P

	Volume total de escavação (VECT) 
	211.575,463
	Q
	Q = N + BF

Fonte: Peça 26, p. 20.
A discordância dos responsáveis quanto ao cálculo realizado pela SecobRodovia refere-se, especificamente, ao volume de corte de 81.940,80 m³ (linha AC da Tabela 2 acima) , que foi obtido a partir do lançamento, no software AutoCad 3D, dos dados oriundos das notas de serviço constantes da peça 16, p. 44-51, e peça 17, p. 1-2 do TC Processo 006.441/2010-6. Segundo os responsáveis, uma vez que essas notas de serviço representam as cotas de pista acabada, e não de terraplenagem, o cálculo realizado pelo AutoCad 3D teria deixado de contemplar o volume de corte correspondente às camadas do pavimento e o volume relativo à camada de 60 cm de remoção de solo de baixa capacidade nas seções de corte, e, caso esses volumes fossem considerados, chegar-se-ia a um volume total de corte de 196.827,478 m³.
De fato, verifica-se que as notas de serviço constantes da peça 16, p. 44-51, e peça 17, p. 12 do TC Processo 006.441/2010-6 apresentam as cotas da pista acabada, e não de terraplenagem. 
Destarte, o cálculo efetuado pela SecobRodovia por meio do AutoCad 3D deixou de considerar o volume de corte correspondente às camadas do pavimento, tal como se verifica na seção hipotética apresentada na figura abaixo:
Figura 1 - Seção hipotética de corte
Terreno natural
Área de corte calculada pelo TCU a partir da nota de serviço de pista acabada
Área de corte referente às camadas do pavimento (não considerada pelo TCU) 
Fonte: Elaboração própria.
Entretanto, não é pertinente considerar, no cálculo, o volume relativo à camada de 60 cm de remoção de solo de baixa capacidade nas seções de corte, tal como defendem os responsáveis.  A remoção desse material, também denominada de substituição de subleito, já está incluída no volume de escavação indicado na linha 'L' da Tabela 2 supra.
Assim, aceitando-se parcialmente os argumentos dos responsáveis, refez-se a estimativa do volume de corte com auxílio do AutoCad 3D, considerando, para tanto, um rebaixamento da cota de projeto equivalente a 45 cm, ao longo de todo o segmento, haja vista que a seção tipo de pavimentação previu as espessuras de revestimento de 5 cm, base de 20 cm e sub-base de 20 cm (TC 00.6.441/20106, peça 16, p. 38) , e obteve-se o resultado de 119.320,48 m³, conforme imagem reproduzida na Figura 2 abaixo.
Figura 2 - Imagem da tela do AutoCad 3D
Fonte: Elaboração própria.
Recalculando-se os volumes de escavação e de bota-foras considerando esse novo volume de corte, chegam-se aos resultados apresentados na Tabela 3 a seguir:
Tabela 3 - Cálculo de volumes de escavação e de bota-foras revisados nesta instrução.
	ECT LOTE 2 - REVISADA

	QUANT. EXECUTADAS
 
	Lote 2
	Col.
	Origem das quantidades

		Quantidades
		
	SERVIÇO
	Corte
		
	DADOS DE ENTRADA

	Corte ao longo do segmento
	119.320,480
	AC
	Corte - cubação Auto cad 3D

	Volumes referentes somente à terraplanagem
	119.320,480

	CÁLCULO DO VOLUME DE COMPACTAÇÃO (Destino dos materiais) 

	Compactação 100% PN: Subst. de subleito (seções em corte, ou seja, abaixo do terreno natural) 
	29.283,725
	C
	Mapa de cupação do as built revisado

	Compactação 95% PN: Remoção de solo de baixa resistência (abaixo do terreno natural) 
	12.577,885
	D
	Mapa de cupação do as built revisado

	Compactação 95% PN (Total) 
	46.117,270
	E
	Medições Contrato 4.02.124B

	Compactação 100% PN (Total) 
	76.059,838
	F
	Relatório de Fiscalização - Instrução da SecobRodovia item 75.2.6

	Volume total de compactação
	122.177,108
	G
	G = E + F

	CÁLCULO DO FATOR DE CONTRAÇÃO

	Fator de contração
	0,154
	H
	Resultado de ensaios dos solos - Instrução da SecobRodovia Item 76

	CÁLCULO DO VOLUME DE ESCAVAÇÃO (origem) 

	Volume total de escavação: Cortes p/ corpo de aterro + Subst. de solo de baixa resistência 95%PN (origem cortes)  (V1) 
	53.219,330
	I
	I = E + HxE

	Volume total de escavação: Cx de empréstimo p/ acabamento da terraplenagem 100% PN + subst. subleito 100% PN (V2) 
	87.773,053
	L
	L = F + HxF

	Volume total de escavação: (Cortes + Cx de empréstimo) p/ compactação 95% e 100% (V5) 
	140.992,383
	M
	M = I + L

	Volume total de escavação (apenas para conferência de cálculos) 
	140.992,383
	N
	N = G + HxG

	Volume total de escavação: Cortes p/ bota-fora (V3) 
	28.721,470
	O
	O = AC - I

	Volume total de escavação: Subst. de subleito + Remoção de solo de baixa resistência p/ bota-fora (V4) 
	41.861,610
	P
	P = C + D

	Volume total p/ bota-foras
	107.962,760
	BF
	BF = O + P

	Volume total de escavação (VECT) 
	248.955,143
	Q
	Q = N + BF

Fonte: Elaboração própria.
Portanto, o volume total de material destinado a bota-fora calculado conforme a tabela supra é de 107.962,760 m³. Considerando que este valor é próximo (diferença inferior a 3%) ao que foi objeto de medição no Contrato 4.02.124B, qual seja, 111.164,52 m³, assim como em face das imprecisões inerentes à metodologia adotada, acolhe-se quantitativo medido para o serviço 'espalhamento e compactação de bota-foras'.
Ressalte-se, ainda, que, embora o volume total de escavação obtido conforme a tabela acima (248.955,143 m³) tenha se mostrado superior ao volume total de escavação que foi objeto de medição no Contrato 4.02.124B (222.864,93 m³) , não se pode afirmar que há saldo de quantitativos a medir para a empresa construtora, tal como defendido pelos responsáveis. 
Quanto a esse ponto, deve-se frisar que a metodologia empregada pela SecobRodovia adotou premissas favoráveis ao contratado, por exemplo, ao admitir que os volumes de corte somente seriam aproveitados nos corpos de aterro. Ou seja, é possível que algum material tenha sido aproveitado na camada final de aterro, hipótese que diminuiria o valor total de escavação da obra. No entanto, de forma conservadora, essa hipótese foi desconsiderada pela SecobRodovia.
Desse modo, conclui-se que a metodologia de cálculo dos volumes de terraplenagem realizada pela SecobRodovia e revisada nesta instrução é suficiente apenas para elidir o indício de irregularidade, não se mostrando apta a fundamentar qualquer pleito pelo pagamento de serviços que não constaram das medições e do as built da obra.
I.1.3. Sobre o serviço 'escavação, carga e transporte de solos moles 200 a 400 m c/ E062'
I.1.3.1. Síntese da irregularidade
Apurou-se que, para remunerar as atividades de escavação, carga e transporte de solos moles, empregou-se, nas medições, o serviço 2 S 01 300 02 - Escavação, carga e transporte de solos moles - DMT 200 a 400m, constante no Sicro 2. Ocorre que, conforme Sicro 2, esse serviço somente deveria ser utilizado nos casos em que fosse necessário o emprego da escavadeira hidráulica de longo alcance sobre esteiras - E063, e que, contudo, as características do material inservível escavado nas obras objeto do Contrato 4.02.124B não demandavam tal necessidade, pois o material poderia ser escavado, como de fato foi, com escavadeiras hidráulicas comuns, do tipo E062. 
Após o apontamento, o Deracre elaborou nova composição de preço unitário alterando o equipamento de escavação, entretanto a então SecobRodovia (peça 40, p. 37) considerou que permaneceram inconsistências, em especial quanto à produtividade do serviço adotada naquela composição e à inclusão injustificada de um trator de esteiras.
Quanto à produtividade, a SecobRodovia constatou que a composição adotada pelo Deracre havia considerado uma produção da equipe mecânica da patrulha de equipamentos de 38 m³/h, sendo que, com base nos parâmetros de capacidade de carga do equipamento E062, constantes no Sicro 2, a produção correta seria de 116 m³/h.
Quanto à inclusão do trator de esteiras, a unidade técnica considerou que, embora o Sicro 2 previsse o uso desse equipamento para o espalhamento do material no local de bota-fora, no caso das obras do anel rodoviário de Rio Branco/AC, a inclusão de tratores de esteiras seria inapropriada, uma vez que os trabalhos referentes a esse equipamento já estariam sendo remunerados no serviço 'Espalhamento e Conformação de Bota-fora', incluído na revisão do as built.
I.1.3.2. Síntese dos argumentos (peça 84, p. 19-20) 
Os responsáveis defendem que a composição de preço unitário elaborada pelo TCU deveria incluir o equipamento trator de esteiras, o qual teria sido utilizado para manter a área de descarga livre de obstrução em razão do constante fluxo de caminhões na etapa de descarga dos materiais de bota-fora (os responsáveis justificam que o tempo do equipamento a ser considerado na composição de preço unitário não corresponderia ao tempo integral necessário para o espalhamento e conformação de bota-fora nas áreas a ela destinadas, tal como teria sido entendido pelo TCU, mas corresponderia tão somente ao tempo necessário para a liberação do local de descarga quando da chegada de um novo caminhão, o que garantiria o fluxo da produção calculada) .
I.1.3.3. Análise
Não foi apresentado qualquer elemento comprovando que a liberação do local de descarga não estaria contemplada no escopo das tarefas realizadas pela patrulha de equipamentos prevista na composição do serviço 'espalhamento e compactação de bota-fora', item este que foi inserido no contrato e que foi objeto de medição. Portanto, mantém-se, quanto aos aspectos questionados, a composição de preço referencial do TCU.
I.1.4. Sobre o serviço 'base estab. granul. c/ mistura solo-brita-areia (65%-15%-20%) na pista'
I.1.4.1. Síntese da irregularidade
Apurou-se que, durante a execução das obras do Lote 2, as misturas em pista de solo, brita e areia, destinadas à base do pavimento, não teriam sido empregadas conforme previsão de projeto.  
O projeto previu uma mistura na proporção de 50%-30%-20% (solo-brita-areia) , enquanto que na obra teria sido empregada uma mistura na proporção de 65%-15%-20%.  
A SecobRodovia estimou um preço de R$ 36,59/m³ (6/2002) para o serviço (peça 36, p. 73) , inferior, portanto, ao preço contratado, que é de R$ 68,82. Quanto ao quantitativo, verificou-se a correção do volume medido, equivalente a 14.424,61 m³.
I.1.4.2. Síntese dos argumentos (peça 84, p. 20-22) 
Os responsáveis contestam a composição de preço de referência adotada pelo TCU (peça 36, p. 73) , alegando que:
a) não teriam sido considerados os custos relativos aos serviços limpeza de jazida e expurgo de jazida, necessários e constantes no Sicro-2, além de que teriam sido efetivamente executados na jazida explorada;
b) deveria ser adotado o fator de contração de 1,15 no volume de escavação e carga do solo de jazida;
c) deveriam ser consideradas as distâncias de transporte do material de jazida sugeridas pelos responsáveis e, ademais, uma redução de produtividade no trecho urbano, em razão de velocidade de transporte supostamente menor que a prevista no Sicro, conforme abaixo:
c.1) subtrecho 1: 8,8 km pela rodovia BR-317, não pavimentada à época, entre a jazida e o entroncamento da Rod. BR-364; 
c.2) subtrecho 2: 23,02 km em rodovia pavimentada entre o entroncamento da rodovia BR-364 com a rodovia BR-317 e o início do perímetro urbano de Rio Branco;
c.3) subtrecho 3: 12,78 km no perímetro urbano de Rio Branco cruzando o centro da cidade, com velocidade de transporte entre 20 km/h e 30 km/h;
c.4) subtrecho 4: 3,125 km, utilizando-se a mediana da extensão do lote da obra.
d) não teriam sido considerados os valores comerciais dos insumos brita e areia cotados pelo sistema Sidra/IBGE.
I.1.4.3. Análise
Os custos relativos aos serviços limpeza de jazida e expurgo de jazida foram desconsiderados dessas composições (peça 36, p. 73) porque o contrato dispunha de itens específicos para remunerar tais serviços: 'limpeza superficial da camada vegetal - jazidas' e 'expurgo de jazida'.
Ademais, não são pertinentes as alegações dos defendentes em relação aos preços dos insumos areia e brita adotados nas composições. 
No que se refere à areia, não há evidências de que o fornecimento foi comercial. Pelo contrário, há indícios de que, pelo menos quanto à base, utilizou-se areia extraída, conforme consta de trecho do relatório do Acórdão 844/2004-TCU-Plenário referente a informações prestadas pelo DNIT e pelo Deracre: 
IV.5.2.2.2. Justificativas (Deracre: vol. 3, fls. 35; e Dnit: vol. 8, fls. 984) 
124. O Sicro 2 utiliza o preço de extração de areia, diferentemente do que consta no orçamento do Deracre, que considera o preço de aquisição comercial. A extração de areia foi possível somente para a base mas não para o concreto estrutural, dadas as diferenças nas condições de fornecimento, transporte e pureza, bem como o volume para transporte local e comercial. 
Com relação à brita, a composição de preço de referência adotada pelo TCU já considera o preço do insumo comercial.
Ressalta-se que os valores dos insumos foram obtidos do Sinapi, que, juntamente com o Sicro, é a referência oficial de preços a ser adotada em obras contratadas com recursos do Orçamento Geral da União. Outrossim, cabe lembrar que a gestão do Sinapi é compartilhada entre a Caixa Econômica Federal e o IBGE. A Caixa é responsável pela base técnica de engenharia (especificação de insumos, composições de serviços e orçamentos de referência) e pelo processamento de dados, e o IBGE, pela pesquisa mensal de preço, tratamento dos dados e formação dos índices (Fonte: http://www.caixa.gov.br/poder-publico/apoio-poder-publico/sinapi/Paginas/default.aspx) . 
Contudo, os argumentos relacionados ao fator de contração do material de jazida e às distâncias de transporte, podem ser aceitos. 
Admite-se, de fato, que o volume escavado seja maior que o volume do material compactado na pista, tanto é que as composições de preço unitário dos serviços de base e sub-base de solo estabilizado granulometricamente referenciais do Sicro 2 incluem coeficientes de conversão para os quantitativos de materiais oriundos de jazidas. Outrossim, embora os responsáveis não tenham apresentado ensaios que comprovem o fator de contração aplicável ao material de jazida utilizado no Lote 2, o valor de 1,15 proposto mostra-se razoável para fins estimativos, estando, inclusive, aderente ao parâmetro previsto no Sicro 2. Portanto, aceita-se o valor sugerido pelos responsáveis.
Quanto às distâncias de transportes, verifica-se que, de fato, os valores extraídos do as built da obra (peça 93) divergem das distâncias inseridas na composição de preço de referência adotada pelo TCU e condizem com os valores defendidos pelos responsáveis. Com relação à suposta redução de velocidade no trecho urbano, não há elementos que comprovem a velocidade média defendida pelos responsáveis (entre 20 km/h e 30 km/h) , no entanto admite-se que a velocidade de transporte no perímetro urbano seja, de fato, inferior àquela praticada em uma rodovia em condições normais. Esse entendimento é similar ao já expressado no relatório do Acórdão 2450/2009-TCU-Plenário (Relator: Ministro Aroldo Cedraz) , no qual se considerou aceitável adotar a velocidade de 40 km/h para o transporte comercial em rodovia pavimentada em perímetro urbano. Diante disso, cabe adotar o mesmo parâmetro para a obra aqui em questão.
Portanto, mostra-se pertinente alterar a composição de referência do TCU, adotando-se, para as atividades de escavação e carga e de transporte de material de jazida, os coeficientes de consumo e as DMT sugeridas na composição de preço unitário apresentada na manifestação dos responsáveis (peça 83, p. 4) , assim como o custo do transporte comercial em perímetro urbano definido a partir de uma velocidade média de 40 km/h, conforme acima explicado (na peça 94, p. 53, consta a nova composição de referência que implementa tais ajustes, além de outros decorrentes da análise do Tópico II desta instrução) .
I.1.5. Sobre a existência de inconsistências na metodologia de estimativa dos preços de referência adotada pelo TCU 
I.1.5.1. Síntese dos argumentos
Os responsáveis apontam supostas inconsistências na metodologia de estimativa dos preços de referência adotada pelo TCU. Essas inconsistências consistiriam no seguinte:
o TCU teria aplicado o índice de reajuste até maio/2002, sendo que a data-base do orçamento é junho/2002 (peça 84, p. 19) ;
o custo do óleo diesel deveria ser aquele disponível na ANP, que representa o custo do insumo no município de Rio Branco, e não o do Sicro-2, que reflete o custo em Manaus/AM (peça 84, p. 19) ;
os custos dos materiais referentes aos serviços de drenagem e obras de arte corrente, principalmente cimento, areia e brita, deveriam ser obtidos do sistema Sidra/IBGE (peça 84, p. 19) ;
 quanto ao serviço 'sub-base estab. granul. c/ mistura solo-areia (85%-15%) na pista', caberiam as mesmas premissas na composição de preço unitário defendidas para o serviço 'base estab. granul. c/ mistura solo-brita-areia (65%-15%-20%) na pista' (peça 84, p. 22) ;
 quanto ao serviço 'concreto betuminoso usinado a quente - CBUQ', não teriam sido considerados os valores comerciais dos insumos brita e areia cotados pelo sistema Sidra/IBGE (peça 84, p. 23-24) ;
 quanto ao fornecimento e transporte de material betuminoso (CM-30, RR-2C e CAP-20) , os valores contratados estariam inferiores aos obtidos em análises precedentes feitas pelo TCU, de modo que não haveria sobrepreço (peça 84, p. 24-26) . 
I.1.5.2. Análise
De início, verifica-se que alguma das inconsistências relatadas não tem relação com os serviços retratados no superfaturamento de quantidades em questão, referindo-se a outros itens da planilha orçamentária. Não obstante, todos os elementos serão a seguir analisados, aplicando-os, no que couber, ao cálculo do superfaturamento tratado neste tópico.
Quanto ao índice de reajuste adotado na metodologia do TCU, as alegações são procedentes, pois, de fato, os percentuais aplicados refletem a diferença entre as datas bases de setembro/2001 e maio/2002. No entanto, especificamente quanto aos preços dos itens retratados no superfaturamento por medição equivocada de quantidades/serviços, as composições elaboradas pela SecobRodovia já consideraram o período correto de reajuste (peça 36, p. 72-74) . Nada obstante, cabe informar que, seguindo a metodologia proposta no Tópico II dessa instrução, e de modo favorável aos responsáveis neste processo, os preços de todos os serviços foram revisados considerando os custos de insumos obtidos na data-base de junho/2002.
Acerca do valor do diesel adotado na formação dos custos operativos dos equipamentos, embora não seja equivocada a utilização do custo de diesel previsto no Sicro-2 pela equipe de auditoria, admite-se, no caso aqui em questão, adotar o custo de diesel previsto no levantamento de preços feito pela ANP para o município de Rio Branco/AC, uma vez que esta referência de preço se mostra mais aderente à realidade local da obra. 
Sobre o referencial de preços para os insumos nos serviços de drenagem, informa-se que os valores adotados pelo TCU refletiram os preços obtidos do Sinapi - Rio Branco/AC na data-base de setembro/2001. Reitera-se que o Sinapi, juntamente com o Sicro, é a referência oficial de preços a ser adotada em obras contratadas com recursos do Orçamento Geral da União. Outrossim, cabe lembrar que a gestão do Sinapi é compartilhada entre a Caixa Econômica Federal e o IBGE. A Caixa é responsável pela base técnica de engenharia (especificação de insumos, composições de serviços e orçamentos de referência) e pelo processamento de dados, e o IBGE, pela pesquisa mensal de preço, tratamento dos dados e formação dos índices (Fonte: http://www.caixa.gov.br/poder-publico/apoio-poder-publico/sinapi/Paginas/default.aspx) . Também se faz oportuno esclarecer que o Sinapi integra o Sidra - Sistema IBGE de Recuperação Automática (https://sidra.ibge.gov.br) - o qual compreende um banco de tabelas estatísticas que visa facilitar aos administradores públicos e à sociedade em geral, por meio da Internet, a obtenção gratuita dos dados agregados de estudos e pesquisas realizados pelo instituto. (Fonte: https://ww2.ibge.gov.br/home/disseminacao/eventos/workshop/sidra.shtm) 
Quanto ao serviço 'sub-base estab. granul. c/ mistura solo-areia (85%-15%) na pista', é pertinente ajustar, na composição de preço unitário, o fator de contração do material de jazida e as distâncias de transporte (contemplando, inclusive, o transporte comercial em trecho urbano com velocidade média de 40 km/h) , de modo similar ao adotado para o serviço 'base estab. granul. c/ mistura solo-brita-areia (65%-15%-20%) na pista'.
Quanto ao serviço 'concreto betuminoso usinado a quente - CBUQ', as alegações não procedem, pois, conforme já dito, os valores adotados pelo TCU para os insumos refletiram os preços obtidos do Sinapi - Rio Branco/AC na data-base de setembro/2001.
Por fim, é pertinente o argumento de que os valores contratados para o fornecimento e transporte de material betuminoso (CM-30, RR-2C e CAP-20) estariam inferiores aos obtidos em análises precedentes feitas pelo TCU. De fato, na instrução que deu suporte ao Acórdão 844/2004-TCU-Plenário, a Secex-AC realizou estimativas de preço de fornecimento e transporte de material betuminoso, acatando, como parâmetro aceitável, os preços referenciais do Deracre.
Ante o exposto, acerca da metodologia de estimativa dos preços de referência adotada pelo TCU, acolhe-se parcialmente os argumentos apresentados pelos responsáveis, especialmente aqueles que defendem que:
o TCU teria aplicado o índice de reajuste até maio/2002, sendo que a data-base do orçamento é junho/2002;
o custo do óleo diesel deveria ser aquele disponível na ANP, que representa o custo do insumo no município de Rio Branco, e não o do Sicro-2, que reflete o custo em Manaus/AM;
na composição de preço unitário do serviço 'sub-base estab. granul. c/ mistura solo-areia (85%-15%) na pista', caberiam as mesmas premissas na composição de preço unitário defendidas para o serviço 'base estab. granul. c/ mistura solo-brita-areia (65%-15%-20%) na pista'; e 
os valores contratados para o fornecimento e transporte de material betuminoso estariam inferiores aos obtidos em análises precedentes feitas pelo TCU, de modo que não haveria sobrepreço. 
No que diz respeito ao superfaturamento por medição equivocada de quantidades/serviços, apenas o argumento tratado na alínea 'b' do parágrafo anterior pode ser aproveitado. Diante disso, para os serviços 'escavação, carga e transporte de solos moles 200 a 400 m c/E062', 'base estab. granul. c/ mistura solo-brita-areia (65%-15%-20%) na pista'  e 'meio-fio de concreto - MFC 03 - sem lastro de brita', é pertinente adotar, nas suas composições de preços unitários, o custo de diesel previsto no levantamento de preços feito pela ANP.
Frise que este, assim como os demais argumentos que foram acolhidos neste tópico, são aplicáveis ao superfaturamento por sobrepreço e, por essa razão, estão sendo aproveitados na análise do Tópico II desta instrução.
I.1.6. Sobre a existência de crédito em favor da contratada relativo a serviços que não teriam sido medidos
I.1.6.1. Síntese dos argumentos (peça 84, p. 3-11 e 26-27) 
Os responsáveis alegam que existiria crédito em favor da contratada decorrente de quantidades de serviços que estariam contempladas no as built e teriam sido por ela executadas, mas que não teriam sido objeto de medição. Ou seja, segundo os responsáveis, a execução de quantidades maiores que as medidas e pagas geraria, à empresa contratada, o direito a ressarcimentos, que, até a data da sua manifestação, não haviam sido efetivados. Essas quantidades relacionam-se aos serviços de base, sub-base, concreto betuminoso usinado à quente (CBUQ) , pintura de ligação, imprimação e os respectivos insumos asfálticos, e alguns serviços de drenagem, obras de arte correntes (OAC) e obras complementares (sarjeta tipo SCZ-01, bueiro tipo BSTC e barreira separadora de tipo 02) . 
Ao final, os responsáveis apresentam uma planilha orçamentária abarcando todos os serviços do contrato, contemplando os valores medidos e os valores supostamente a medir, contemplando, ainda, os ajustes que foram por eles pleiteados, na forma relatada nos parágrafos anteriores. Ao se compensarem esses valores, não se verificaria superfaturamento, pelo contrário, haveria valores devidos à empresa contratada.
I.1.6.2. Análise
De início, cabe lembrar que as obras do Lote 2 da construção do anel rodoviário do Rio Branco/AC foram realizadas em parte por meio do Contrato 4.02.124B, e em parte mediante execução direta pelo próprio Deracre, também com recursos do convênio.  
No exame empreendido no âmbito do TC Processo 006.441/2010-6, a SecobRodovia avaliou a totalidade dos quantitativos dos serviços executados com recursos do convênio, seja meio do Contrato 4.02.124B, seja por meio de execução direta pelo Deracre. Verifica-se, conforme tabela constante da peça 26, p. 38-40, que, na análise da unidade técnica, os quantitativos executados via administração direta foram obtidos a partir da diferença entre os quantitativos totais da obra e os quantitativos objeto de medição no Contrato 4.02.124B. Ou seja, quantitativos de serviços que, supostamente, não tenham sido medidos no contrato e teriam sido executados pela empresa contratada, já foram considerados, pela unidade técnica, na avaliação dos gastos pelo Deracre nas obras executadas por administração direta.
Portanto, não há que se falar em ressarcimento em favor da empresa contratada com recursos oriundos do convênio, pois estes custearam a totalidade dos serviços representados no as built. Ou seja, se há valores eventualmente devidos à empresa contratada, estes devem ser pleiteados tão somente na esfera estadual (Deracre) , não se podendo utilizar-se desses valores para compensação do débito com a União apurado nesta tomada de contas especial.
I.2. Responsável: Fernando Manuel Moutinho da Conceição (peça 87) 
I.2.1. Síntese da manifestação
Alega que, nos termos do Acórdão 1327/2014-TCU-Plenário (TC Processo 006.441/2010-6) , já teria sido comprovada a ausência da sua participação nas obras, conforme trecho do respectivo relatório transcrito a seguir:
213. Examinando-se as evidências das irregularidades apontadas no Relatório de Auditoria não se encontra qualquer menção ao nome do Sr. Fernando Manuel Moutinho da Conceição. Igualmente, seu nome não consta entre os gestores instados a se manifestar nas quatro TCE já autuadas relativas ao empreendimento. Também, neste TC-Processo 006.441/2010-6 não existe nenhum documento que permita concluir que as obras de construção do anel rodoviário de Rio Branco/AC estavam sob o acompanhamento e fiscalização da Gerência de Rodovias do Deracre, à época sob comando do Sr. Fernando Manuel Moutinho da Conceição. Diante disso, acatam-se as razões de justificativa apresentadas pelo gestor. 
Justifica que, relativamente às obras, os únicos documentos por ele assinados seriam as 8ª e 9º medições, não havendo sua participação no diário de obras, assim como inexistindo ART de fiscalização em seu nome. 
Alega, ainda, que teria assinado as medições para compor comissão técnica, de modo a evitar que apenas um único gestor praticasse todos os atos, o que violaria o princípio da segregação das funções.
Afirma que, no âmbito do Deracre, teria sido responsável pela Gerência de Rodovias, sendo-lhe cabível a gestão de outras obras que não as do contorno rodoviário de Rio Branco-AC, as quais estariam sob coordenação da Diretoria de Obras.
I.2.2. Análise
Conforme relatório do Acórdão 1327/2014-TCU-Plenário, as razões de justificativa do Sr. Fernando Manuel Moutinho da Conceição foram acatadas em razão de não haver sido constatada qualquer menção a seu respeito nas evidências analisadas naquela ocasião. 
Entretanto, na questão em análise nesta feita, o responsável atestou duas medições nas quais foi apontado o superfaturamento por medição equivocada de quantitativos/serviços, cabendo-lhe, portanto, a responsabilidade pela irregularidade. 
Ademais, se não lhe cabia a gestão das obras do contorno rodoviário de Rio Branco-AC, o responsável não deveria atestar medições relacionadas a essas obras.
Por essas razões, não se acatam os argumentos do responsável.
I.3. Responsável: ETENGE - Empresa de Engenharia e Eletricidade e Comércio Ltda. (peça 89) 
De forma similar à adotada no Tópico I.1 desta instrução, os argumentos apresentados pela empresa serão separados e analisados por temas.
I.3.1. Sobre aspectos peculiares às obras do anel rodoviário de Rio Branco/AC
I.3.1.1. Síntese dos argumentos
Destaca aspectos gerais sobre a obra, reportando-se a sua execução no perímetro urbano da cidade, em região densamente povoada, onde se concentrariam universidades e diversos órgãos públicos, o que resultaria em alto fluxo de veículos. Relata, também, que, ao longo da execução da obra, teriam ocorrido paralisações e desvios. Alega a ocorrência de 'redução elevada de produtividade por conta do uso equivocado de parâmetro referencial de especificação e produtividade de obras rodoviárias sem essas características' (peça 89, p. 2) . Ademais, a obra teria demandado locais adicionais de armazenamento de insumos dentro do perímetro urbano de Rio Branco-AC, cujo abastecimento se deu fora do horário comercial, de modo a evitar o congestionamento do tráfego característico desse horário, e que tais serviços, até a data da sua manifestação, não teriam sido aprovados pelo contratante. 
I.3.1.2. Análise
Os argumentos carecem de elementos objetivos comprobatórios demonstrando que, de fato, a execução e o custo dos serviços foram afetados, de modo imprevisível, pelo tráfego e por outras situações pertinentes à obra realizada em área urbana.
Ressalta-se que tais situações, em tese, não ensejariam, por si só, o reequilíbrio econômico-financeiro do contrato, já que retratam condições particulares pertinentes ao objeto contratual passíveis de serem conhecidas pelo contratado no momento em que este ofertou a sua proposta na licitação, não se enquadrando nas hipóteses previstas no art. 65, inc. II, alínea 'd', da Lei 8.666/93 (fatos imprevisíveis, ou  previsíveis de consequências incalculáveis, retardadores ou impeditivos da execução do ajustado, caso de força maior, caso fortuito, fato do príncipe ou álea econômica extraordinária) . Ou seja, ao apresentar sua proposta, a contratada já deveria ter ciência das peculiaridades inerentes à obra a ser executada naquele trecho urbano.
I.3.2. Sobre o serviço 'escavação, carga e transporte de solos moles 200 a 400 m' 
I.3.2.1. Síntese da irregularidade
Já abordada no item I.1.3.1 desta instrução.
I.3.2.2. Síntese dos argumentos
Alega que teria utilizado, em diversos trechos, retroescavadeiras, em substituição a escavadeiras hidráulicas, em razão de espaços reduzidos de operação em situações nas quais havia necessidade de se manter o trecho livre e sinalizado ou em casos em que não era possível o fechamento da via (apresenta foto de retroescavadeira em operação - peça 89, p. 4) . O custo da operação das retroescavadeiras teria sido ainda mais elevado, uma vez que o tráfego existente no trecho teria limitado a liberação das frentes de serviço. Assim, o preço de referência adotado pelo TCU não refletiria a condição real de execução e a produtividade do serviço.
I.3.2.3. Análise
Não se comprovou a inviabilidade do uso da escavadeira hidráulica, conforme afirma. Apenas uma fotografia da execução de escavação com retroescavadeira foi apresentada, a qual, mesmo assim, não retrata situação que demonstre ser inviável o uso de escavadeira hidráulica.  Ademais, não foram apresentadas informações sobre o volume supostamente escavado com o uso de retroescavadeira, tampouco sobre o custo referencial do serviço executado com este equipamento. Ressalta-se que, conforme consta do Relatório de Fiscalização, as fotografias fornecidas à equipe de auditoria pelo Deracre registraram a utilização de escavadeiras hidráulicas na obra. 
Portanto, não se acatam os argumentos da empresa quanto ao preço do referido serviço.
I.3.3. Sobre o serviço 'base estab. granul. c/ mistura solo-brita-areia (65%-15%-20%) na pista' 
I.3.3.1. Síntese da irregularidade
Já abordada no item I.1.4.1 desta instrução.
I.3.3.2. Síntese dos argumentos
Justifica que a adequação do serviço não teria se dado somente em relação à nova mistura proposta, mas também teria incorporado 'uma nova logística de momento de transportes, que minimizou o aumento nos custos ocasionados pela condição diferenciada de produtividade constatada entre o projeto contratado e o serviço executado em trecho com uso parcial'. Ademais, teria havido 'a incorporação de todo um reestudo da logística de abastecimento e aplicação de agregados no trecho, condição não prevista inicialmente, que forçou a manutenção do trecho parcialmente aberto, sinalizado e, somente quando possível, liberado para aplicação em frentes bastante limitadas, o que acarretou improdutividade excessiva e uso de equipamentos alternativos de menor custo operacional que mantivessem ao máximo os valores pactuados' (peça 89, p. 5) . Assim, alega, que o preço de referência adotado pelo TCU não teria considerado a condição diferenciada da execução do serviço.
I.3.3.3. Análise
Com relação ao serviço o serviço 'base estab. granul. c/ mistura solo-brita-areia (65%-15%-20%) na pista', não se têm elementos que demonstrem a redução de produtividade alegada. Frisa-se, ainda, que, nesta instrução, o preço paradigma do TCU para o serviço foi revisado, acatando-se a distribuição de transporte informada nas alegações de defesas apresentadas pelos gestores do Deracre. 
Portanto, não se acatam os argumentos da empresa quanto ao preço do referido serviço.
I.3.4. Sobre o serviço 'reforço de subleito' 
I.3.4.1. Síntese da irregularidade
Constatou-se duplicidade de quantificação desse serviço no âmbito do Lote 2, uma vez que as tarefas relativas a esse item já teriam sido contabilizadas no serviço 'compactação a 100% do proctor normal', relativo ao acabamento da terraplenagem e à regularização do subleito.
I.3.4.2. Síntese dos argumentos
Alega que tal serviço teria sido executado como forma de garantir-se a estabilidade dos trechos, 'não sendo ocorrência específica da pista de rolamento, mas também das margens laterais de uso, caminhos de serviço que tiveram de ser mantidos de modo a garantir-se o tráfego de carga durante a execução de todas as tarefas, além das áreas de recomposição' (peça 89, p. 5) .
I.3.4.3. Análise
Os argumentos da empresa carecem de fundamentação. 
Cabe esclarecer que o reforço de subleito consiste em uma camada estabilizada granulometricamente, executada sobre o subleito devidamente compactado e regularizado, utilizada quando se torna necessário reduzir espessuras elevadas da camada de sub-base, originadas pela baixa capacidade de suporte do subleito (conforme norma DNIT 138/2010-ES) . Ou seja, o reforço de subleito é um serviço aplicável ao pavimento da rodovia, não havendo quaisquer razões técnicas para a sua execução nas margens laterais, nos caminhos de serviço e nas áreas de recomposição, tal como alegado pela empresa.
Ademais, frise-se que os próprios gestores do Deracre reconheceram a irregularidade na medição do referido serviço, conforme mencionado em instrução precedente (peça 42, p. 6) .
Portanto, ratifica-se a inexecução dos quantitativos medidos do referido serviço.
I.3.5. Sobre o serviço 'fornecimento de CAP-20' 
I.3.5.1. Síntese da irregularidade
Constataram-se incoerências entre os quantitativos do fornecimento e transporte de cimento asfáltico de petróleo (CAP-20) medidos e as quantidades obtidas a partir dos resultados dos ensaios Marshall disponibilizados à equipe de auditoria. 
I.3.5.2. Síntese dos argumentos
Alega que os quantitativos executados seriam superiores aos constantes do relatório apresentado pelo Deracre, em razão de estarem ainda pendentes de aprovação. Seriam devidos à empresa os quantitativos executados nos acessos e limpa rodas e os volumes das correções do teor de insumo na massa aplicada (peça 89, p. 6) .
I.3.5.3. Análise
Os argumentos da empresa não atacam o cerne da questão apontada (incoerência entre os quantitativos medidos e os quantitativos obtidos a partir dos ensaios Marshall) , apenas mencionam a suposta aplicação do insumo betuminoso em outros serviços não contemplados no as built. 
Sobre este ponto, reitera-se o entendimento manifestado no tópico I.1.6.2 no sentido de que não cabe ressarcimento em favor da empresa contratada com recursos oriundos do convênio, pois estes custearam a totalidade dos serviços representados no as built então apresentado pelo Deracre. Se há valores eventualmente devidos à empresa contratada, estes devem ser pleiteados tão somente na esfera estadual (Deracre) .
I.3.6. Sobre o serviço 'meio-fio de concreto - MFC 03' 
I.3.6.1. Síntese da irregularidade
Constataram-se indícios de que na implantação dos meios-fios (MFC-03) do Lote 2 não teria sido executada a camada de lastro de brita, conforme previsto na especificação técnica e na composição de custo unitário desse serviço.
I.3.6.2. Síntese dos argumentos
Justifica que o custo referente ao lastro de brita teria sido mantido na composição a fim de manter o custo de execução nos patamares de viabilidade contratados sem redução das condições de uso. Alega que o serviço contratado, como especificado, não poderia ser realizado em razão das condições de execução das frentes de serviço, que teriam sido abertas em trechos reduzidos, acarretando improdutividade do equipamento de extrusão. Desse modo, a execução teria sido feita mediante implantação de guias pré-moldadas, de mesmas dimensões que a especificada para o trecho, assentadas sobre argamassa niveladora em espessura até superior à do lastro de brita. Tais alterações teriam sido realizadas em conformidade com as orientações e controle da supervisão indicada pelo Deracre, buscando reduzir 'custos que garantissem a execução dos serviços com a qualidade especificada' (peça 89, p. 6) .
I.3.6.3. Análise
A composição de preço unitário para o referido serviço considera a moldagem in loco dos meios fios mediante o uso de formas de madeira, e não restou comprovada a inviabilidade da execução do serviço segundo essa metodologia. Ademais, não se têm elementos para afirmar que o preço paradigma do TCU não seja adequado para remunerar o serviço executado, ainda que este tenha sido realizado com metodologia diversa daquela considerada na composição de preço unitário. 
Ademais, frise-se que os próprios gestores do Deracre reconheceram a irregularidade, conforme mencionado em instrução precedente (peça 42, p. 7) .
Portanto, não se acatam os argumentos da empresa.
I.3.7. Sobre o serviço 'plantio de árvores' 
I.3.7.1. Síntese da irregularidade
Já abordada no item I.1.1.1 desta instrução.
I.3.7.2. Síntese dos argumentos
Alega que foram adquiridas mudas, apresentando nota fiscal comprobatória (peça 89, p. 12) , e que estas teriam sido implantadas ao longo do trecho, sendo-lhes dada a devida manutenção de acordo com os custos pactuados. Entretanto, teriam ocorrido situações que levaram a perda da garantia do serviço, tais quais incêndios, podas clandestinas e furtos, que teriam se tornado constantes na região. Cita, ainda, que teria adquirido plantas de maior porte, não constantes da planilha contratada, as quais teriam sido implantadas como forma de melhorar a urbanização local.
I.3.7.3. Análise
Reitera-se o entendimento já expressado, no sentido de que os normativos do DNIT (DNER-ES-341/97 e DNIT 073/2006-ES) preveem que, para fins de medição, não é suficiente a comprovação da aquisição das mudas, sendo necessário demonstrar que estas se estabeleceram efetivamente após o plantio. Ademais, não se apresentaram evidências da ocorrência dos supostos incêndios, podas clandestinas e furtos relatados pela empresa.
Portanto, não se acatam os argumentos da empresa.
I.3.8. Sobre o serviço 'compactação de bota-fora a 95% do PN' 
I.3.8.1. Síntese da irregularidade
Preliminarmente, cabe esclarecer que a auditoria havia inicialmente apontado a ausência do processo de compactação com energia de 95% do proctor normal no material depositado nos bota-foras.  Os gestores do Deracre reconheceram esse fato, e como medida corretiva, criaram uma nova composição de preço unitário para remunerar o serviço, que passou a ser denominado 'Espalhamento e Conformação de Bota-fora' (peça 42, p. 8) .
A irregularidade em discussão nesta etapa processual trata da superestimativa do volume de material depositado em bota-fora que foi objeto de medição (111.164,52 m³) . A partir de uma compatibilização com os volumes de escavação e compactação praticados na obra, a unidade técnica concluíra que o quantitativo adequado passível de medição para o referido serviço seria de 70.583,08 m³.
I.3.8.1. Síntese dos argumentos
Afirma que o serviço foi medido de acordo com a execução aprovada, e que existiriam pendências de aprovação e medição do serviço em locais de uso por parte de canteiros, áreas de depósito, drenagem e, principalmente, caminhos de serviço.
I.3.8.2. Análise
A empresa limita-se a afirmar que os quantitativos medidos foram executados, não trazendo qualquer elemento probatório. Ademais, a execução do referido serviço, até mesmo pela sua denominação, se dá em bota-foras, não havendo quaisquer razões para sua execução em canteiros, áreas de depósito, drenagem ou caminhos de serviço. 
Portanto, os argumentos da empresa não são suficientes para afastar a irregularidade.
Não obstante, na análise das alegações de defesa trazida no item I.1.2.3 desta instrução, o quantitativo de 70.583,08 m³ foi revisto, tendo-se acolhido o volume de bota-fora medido em contrato (111.164,52 m³) .
I.3.9. Sobre a existência de serviços pendentes de medição
I.3.9.1. Síntese da manifestação
Afirma que não teriam sido medidos os custos de execução, manutenção e tratamento dos caminhos de serviço, desvios e sinalizações provisórias executadas no trecho e nas localidades de aquisição de insumos minerais. Além destes, não teriam sido 'inteiramente remunerados os serviços executados nas jazidas e locais destinados a expurgos das mesmas, (...) uma vez que apresentaram maior proporção de volume de expurgo que o médio indicado na composição do sistema Sicro, adotado pelo contratante na licitação' (peça 89, p. 8) .
Cita, também, que estaria pendente a medição [de] uma série de serviços acessórios, tais como desvio de bueiro existente nas proximidades da Fundação Hospitalar, incluindo a construção e a remoção posterior de ponte provisória para manutenção do tráfego no local e uso de caminhos de serviço, drenagens provisórias, plantio de placas de grama e 'acessórios a urbanização' (peça 89, p. 8) .
I.3.9.2. Análise
Reitera-se o entendimento manifestado no tópico I.1.6.2 no sentido de que não cabe ressarcimento em favor da empresa contratada com recursos oriundos do convênio, pois estes custearam a totalidade dos serviços representados no as built então apresentado pelo Deracre. Se há valores eventualmente devidos à empresa contratada, estes devem ser pleiteados tão somente na esfera estadual (Deracre) .
De modo semelhante, não cabe o pleito de ressarcimento quanto aos serviços acessórios supostamente executados e não inseridos na planilha contratual. Se esses serviços sequer estavam previstos na planilha contratual, então não estavam abarcados pelo convênio, não podendo, portanto, serem custeados com recursos provenientes deste.
I.4. Novo cálculo do superfaturamento em razão de medição equivocada de quantidades/serviços
Ante todo o exposto, faz-se necessário refazer o cálculo do superfaturamento em razão de medição equivocada de quantidades/serviços, considerando os argumentos aceitos na análise supra, a qual considerou ser apropriado realizar ajustes nos preços paradigmas do TCU adotados para os serviços 'escavação carga e transporte de solo mole - DMT 200 a 400m - c/E062', 'base estabilizada granul. com mistura solo-brita-areia (65-15-20%) na pista' e 'meio-fio de concreto - MFC 03 - s/ lastro de brita', assim como nos quantitativos corrigidos do serviço 'espalhamento e conformação de bota-fora'.
Conforme Tabela 4 a seguir, concluiu-se pela ocorrência de superfaturamento em razão de medição equivocada de quantidades/serviços no valor de R$ 820.985,23 a preços iniciais (6/2002) .
Tabela 4 - Diferença de quantitativos após análise das alegações de defesa.
	Código
	Discriminação
	Und
	CT 4.02.124B
Medição Final
	Quantitativos
	PU (6/2002) 
 (R$) 
	PT
 (6/2002) 
 (R$) 
	OBS

					Correção
	Diferença
			
	2 S 01 300 01
	Escavação carga e transporte de solo mole - DMT 200 a 400m - c/E063
	m3
	11.715,40
	-
	 (11.715,40) 
	7,59
	 (88.919,89) 
	PU do Contrato

	Escavação carga e transporte de solo mole - DMT 200 a 400m - c/E062
	m3
		11.715,40
	11.715,40
	7,00
	82.008,15
	Nova CPU

	2 S 02 220 02
	Base estabilizada granul. com mistura solo-brita-areia (50-30-20%) na pista
	m3
	14.424,61
	-
	 (14.424,61) 
	68,82
	 (992.701,66) 
	PU do Contrato

		Base estabilizada granul. com mistura solo-brita-areia (65-15-20%) na pista
	m3
		14.424,61
	14.424,61
	46,47
	670.371,78
	Nova CPU

	2 S 02 100 00
	Reforço do Subleito
	m3
	16.744,82
	-
	 (16.744,82) 
	11,38
	 (190.556,05) 
	PU do Contrato

		Transporte de CAP-20
	t
	447,56
	432,14
	 (15,42) 
	476,18
	 (7.342,70) 
	
		Fornecimento de CAP-20
	t
	447,56
	432,14
	 (15,42) 
	671,49
	 (10.354,38) 
	PU do Contrato

	2 S 04 910 01
	Meio-fio de concreto - MFC 03 - 
c/ lastro de brita
	m
	11.799,23
	-
	 (11.799,23) 
	23,74
	 (280.113,72) 
	PU do Contrato

		Meio-fio de concreto - MFC 03 - 
s/ lastro de brita
	m
		11.799,23
	11.799,23
	20,41
	240.816,71
	Nova CPU

	2 S 05 108 00
	Plantio de árvores
	und
	5.120,00
	-
	 (5.120,00) 
	32,93
	 (168.601,60) 
	PU do Contrato

	2 S 01 510 00
	Compactação de bota-fora a 95% do PN
	m3
	111.164,52
	-
	 (111.164,52) 
	1,49
	 (165.635,13) 
	PU do Contrato

	Espalhamento e conformação de bota-fora
	m3
		111.164,52
	111.164,52
	0,81
	90.043,26
	Peça 51, p. 5

	Superfaturamento de quantidades (R$ 820.985,23) (6/2002) 

Fonte: Elaborado pela SeinfraRodoviaAviação.
Portanto, os elementos apresentados reduziram o superfaturamento inicialmente apontado, mas não afastaram o débito. Assim, sugere-se rejeitar, parcialmente, as alegações de defesa dos responsáveis citados. 
Na peça 94, p. 15-18, consta o detalhamento dos pagamentos associados ao superfaturamento em questão, cujo resumo segue na Tabela 5 abaixo:
Tabela 5 - Resumo do superfaturamento de quantidades por medição e data de pagamento
	Medição
	Data de
 Pagamento
	 Superfaturamento (R$) 
	Total (R$) 
 (valores históricos) 

			 PI 
	 Reajuste 
	
	8ª
	20/02/2004
	 1.186,24 
	 755,87 
	1.942,11 

	9ª
	20/02/2004
	 6.678,00 
	 2.117,60 
	9.001,62 

		08/09/2004
	 153,84 
	 48,78 
	
		15/09/2004
	 2,58 
	 0,82 
	
	11ª
	08/09/2004
	 15.029,44 
	 3.734,82 
	19.079,06

		15/09/2004
	 252,15 
	 62,66 
	
	12ª
	08/09/2004
	 5.346,44 
	 1.328,59 
	 9.564,35

		15/09/2004
	 89,70 
	 22,29 
	
		14/10/2004
	 2.223,64 
	 552,58 
	
		18/10/2004
	 0,89 
	 0,22 
	
	14ª
	14/10/2004
	 104.703,70 
	 33.542,04 
	163.763,07 

		18/10/2004
	 41,73 
	 13,37 
	
		21/11/2004
	 9.763,12 
	 3.127,64 
	
		22/11/2004
	 9.203,12 
	 2.948,24 
	
		25/11/2004
	 318,19 
	 101,93 
	
	15ª
	21/11/2004
	 64.581,27 
	 21.359,01 
	193.004,18 

		25/11/2004
	 1.083,47 
	 358,34 
	
		15/12/2004
	 79.371,49 
	 26.250,59 
	
	16ª
	28/01/2005
	 21.213,19 
	 7.086,86 
	28.300,05 

	17ª
	19/05/2005
	 8.670,37 
	 2.597,68 
	11.268,05 

	19ª
	13/07/2005
	 72.178,68 
	 24.702,85 
	96.881,54 

	20ª
	18/08/2005
	 21.329,84 
	 11.577,89 
	32.907,73 

	21ª
	22/09/2005
	 132.519,07 
	 71.335,89 
	203.854,95 

	22ª
	10/11/2005
	 7.949,58 
	 4.315,05 
	21.216,73

		28/12/2005
	 5.802,49 
	 3.149,61 
	
	23ª
	28/12/2005
	 128.393,41 
	 49.179,71 
	177.573,12 

	28ª
	27/12/2006
	 122.899,60 
	 51.846,13 
	174.745,73 

		Total
	 820.985,23 
	 322.117,04 
	1.143.102,27 

Fonte: Elaborado pela SeinfraRodoviaAviação.
A seguir, apresentam-se as parcelas do superfaturamento atribuídas a cada responsável, conforme as atestações realizadas nas medições do contrato:
 débito com responsabilidade solidária dos senhores Ricardo Augusto Mello Araújo, Fernando Manuel Moutinho da Conceição e Sérgio Yoshio Nakamura, bem como da Etenge - Empresa de Engenharia e Eletricidade e Comércio Ltda.:
Tabela 4 - Parcela do débito
	Medição
	Data de
 Pagamento
	 Superfaturamento (R$) 
	Total (R$) 
 (valores históricos) 

			 PI 
	 Reajuste 
	
	8ª
	20/02/2004
	 1.186,24 
	 755,87 
	1.942,11 

	9ª
	20/02/2004
	 6.678,00 
	 2.117,60 
	9.001,62 

		08/09/2004
	 153,84 
	 48,78 
	
		15/09/2004
	 2,58 
	 0,82 
	
		Total
	8.020,66
	2.923,07
	10.943,73

 débito com responsabilidade solidária dos senhores Ricardo Augusto Mello Araújo e Joselito José da Nobrega, bem como da Etenge - Empresa de Engenharia e Eletricidade e Comércio Ltda.:
Tabela 5 - Parcela do débito
	Medição
	Data de
 Pagamento
	 Superfaturamento (R$) 
	Total (R$) 
 (valores históricos) 

			 PI 
	 Reajuste 
	
	11ª
	08/09/2004
	    15.029,44 
	      3.734,82 
	           19.079,06 

		15/09/2004
	         252,15 
	           62,66 
	
	14ª
	14/10/2004
	   104.703,70 
	    33.542,04 
	         163.763,07 

		18/10/2004
	           41,73 
	           13,37 
	
		21/11/2004
	      9.763,12 
	      3.127,64 
	
		22/11/2004
	      9.203,12 
	      2.948,24 
	
		25/11/2004
	         318,19 
	         101,93 
	
	16ª
	28/01/2005
	 21.213,19 
	 7.086,86
	28.300,05 

		Total
	160.524,64
	50.617,56
	211.142,18

 débito com responsabilidade solidária dos senhores Ricardo Augusto Mello Araújo e Sérgio Yoshio Nakamura, bem como da Etenge - Empresa de Engenharia e Eletricidade e Comércio Ltda.:
Tabela 6 - Parcela do débito
	Medição
	Data de
 Pagamento
	 Superfaturamento (R$) 
	Total (R$) 
 (valores históricos) 

			 PI 
	 Reajuste 
	
	17ª
	19/05/2005
	 8.670,37 
	 2.597,68
	11.268,05 

		Total
	8.670,37
	2.597,68
	11.268,05

d) débito com responsabilidade solidária dos senhores Ricardo Augusto Mello Araújo, Joselito José da Nobrega e Sérgio Yoshio Nakamura, bem como da Etenge - Empresa de Engenharia e Eletricidade e Comércio Ltda.:
Tabela 7 - Parcela do débito
	Medição
	Data de
 Pagamento
	 Superfaturamento (R$) 
	Total (R$) 
 (valores históricos) 

			 PI 
	 Reajuste 
	
	12ª
	08/09/2004
	      5.346,44 
	      1.328,59 
	            9.564,35

		15/09/2004
	           89,70 
	           22,29 
	
		14/10/2004
	      2.223,64 
	         552,58 
	
		18/10/2004
	            0,89 
	            0,22 
	
	15ª
	21/11/2004
	 64.581,27 
	 21.359,01 
	193.004,18 

		25/11/2004
	 1.083,47
	 358,34
	
		15/12/2004
	 79.371,49 
	 26.250,59 
	
		Total
	152.696,90
	49.871,62
	202.568,53

e) débito com responsabilidade solidária dos senhores José Rafael da Silva e Ricardo Luiz Carius Nogueira, bem como da Etenge - Empresa de Engenharia e Eletricidade e Comércio Ltda.:
Tabela 8 - Parcela do débito
	Medição
	Data de
 Pagamento
	 Superfaturamento (R$) 
	Total (R$) 
 (valores históricos) 

			 PI 
	 Reajuste 
	
	19ª
	13/07/2005
	    72.178,68 
	    24.702,85 
	           96.881,54 

	20ª
	18/08/2005
	 21.329,84
	 11.577,89
	32.907,73 

	21ª
	22/09/2005
	   132.519,07 
	    71.335,89 
	         203.854,95 

	22ª
	10/11/2005
	      7.949,58 
	      4.315,05 
	           21.216,73 

		28/12/2005
	     5.802,49 
	      3.149,61 
	
	23ª
	28/12/2005
	128.393,41
	49.179,71
	177.573,12 

		Total
	368.173,07
	164.261,00
	532.434,07

f) débito com responsabilidade solidária do senhor Joselito José da Nobrega e da Etenge - Empresa de Engenharia e Eletricidade e Comércio Ltda.:
Tabela 9 - Parcela do débito
	Medição
	Data de
 Pagamento
	 Superfaturamento (R$) 
	Total (R$) 
 (valores históricos) 

			 PI 
	 Reajuste 
	
	28ª
	27/12/2006
	   122.899,60 
	    51.846,13 
	         174.745,73 

		Total
	122.899,60
	51.846,13
	174.745,73

 Alegações de defesa quanto ao superfaturamento em razão da adoção de preços unitários acima dos praticados no mercado
II.1. Responsável: Miguel Dário Ardissone Nunes
II.1.1. Síntese da manifestação (peça 9, p. 51-94; peça 10, p. 1-94; peça 72) 
O responsável defende que não poderia ser responsabilizado subjetivamente pela irregularidade, uma vez que não haveria os pressupostos de culpa ou dolo na sua conduta. Alega que, diante da sua posição hierárquica, não poderia ter ciência de tudo que ocorria nas instâncias inferiores, e que sua atuação teria se amparado nas análises e pareceres elaborados no curso do processo no âmbito do DNIT. Para comprovar suas alegações, relata o trâmite do processo até a assinatura da portaria de aprovação do projeto, apresentando documentação comprobatória. Ressalta que teria praticado o ato apenas dez dias após tomar posse no cargo de Diretor de Infraestrutura Terrestre do DNIT.
Em manifestação complementar (peça 72) , acrescenta que as mesmas alegações foram apresentadas nas demais tomadas de contas especiais relativas às obras do contorno de Rio Branco/AC (Lotes 1, 3 e 4) , e que tais alegações foram acolhidas, conforme Acórdão 454/2014-TCU-Plenário, 150/2013-TCU-Plenário e 562/2014-TCU-Plenário, todos da relatoria do Ministro Substituto Augusto Sherman.
II.1.2. Análise
Na qualidade de um dos dirigentes máximos do DNIT, o gestor não poderia ter consciência completa daquilo que ocorria nas esferas inferiores, nem lhe caberia revisar todos os projetos a ele encaminhados para aprovação, salvo situações nas quais se comprovem erros de fácil verificação, o que não se encaixa no caso em exame.
Ademais, o dano ao erário decorreu, sobretudo, de culpa direta dos gestores do Deracre, que não cumpriram a determinação desta Corte, nos termos do Acórdão 844/2004-TCU-Plenário, que determinava a repactuação dos contratos.
Cabe ressaltar que o voto do Relator do Acórdão 844/2004-TCU-Plenário considerou não ser pertinente imputar multa aos responsáveis pela prática do sobrepreço, até então potencial, visto que à época ainda não havia ocorrido desembolso de recursos públicos, o que ameniza a culpabilidade na conduta do responsável, conforme trecho transcrito:
'17. Na mesma linha da instrução transcrita para o relatório desta decisão, convém que se destaque que não se vislumbra, no caso, intenção deliberada dos administradores em elevar os preços das licitações. Não existem, também, quaisquer indícios de obtenção de vantagem pessoal ilícita. Os procedimentos adotados pelos administradores parecem indicar a simples intenção de obter preços e condições compatíveis com as condições existentes no Estado do Acre. Assim, apesar de não se estar aceitando integralmente as justificativas apresentadas, e de estar-se concluindo pela existência de sobrepreço, entendo que os administradores responsáveis não devam receber qualquer apenação pelos atos praticados.'
Além disso, procede a informação de que as alegações do responsável foram acolhidas no âmbito das demais tomadas de contas especiais relativas às obras do contorno de Rio Branco/AC (Lotes 1, 3 e 4) , conforme Acórdão 454/2014-TCU-Plenário, 150/2013-TCU-Plenário e 562/2014-TCU-Plenário.
Portanto, acolhem-se as alegações de defesa do Sr. Miguel Dario Ardissone Nunes.
II.2. Responsáveis: Sérgio Yoshio Nakamura e Joselito José da Nobrega 
II.2.1. Síntese da manifestação (peça 8, p. 41-94; peça 9, p. 1-33) 
Alega que o voto do Acórdão 844/2004-TCU-Plenário teria dispensado os gestores de apenação, pelo motivo de que os procedimentos por eles adotados na elaboração do orçamento da licitação pareciam indicar a intenção de obter preços de mercado.
Questiona a utilização do Sinapi como referência de preço, alegando que a LDO, à época, não obrigava à utilização desse sistema e que esse procedimento não teria sido adotado pelo TCU em outras fiscalizações, citando como exemplo o Acórdão 2017/2004-TCU-Plenário (Relator: Ministro Substituto Augusto Sherman) . Diante disso, requer a aplicação do Sicro-2 com as adaptações necessárias.
Ressalta que o Sinapi só foi adotado como referencial de preço a partir da LDO 2003, a qual teria estabelecido que os custos de materiais e serviços de obras não poderiam ser superiores a 30% dos constantes no Sinapi.
Alega que teriam havido equívocos na metodologia de estimativa de preços de referência adotada pela equipe de auditoria, em síntese:
a) comparação de custos com o Sinapi, sem que houvesse previsão legal de uso desse sistema;
b) revisão de parâmetros estabelecidos pelo Sicro;
c) adoção preços de insumos da tabela Sidra/IBGE, a qual não era de domínio público, nem obrigatória como referência em obras públicas;
d) desconsideração de preços de insumos no mercado local, ressaltando a grande distância entre a obra e os locais dos grandes fabricantes e distribuidores de insumos no país; e
e)  utilização de preços mínimos não comerciais e, por vezes, inexequíveis em relação ao praticado no mercado local, a exemplo dos preços de mão de obra, para os quais a equipe de auditoria teria adotado preços diversos ou de outras obras não ligadas ao objeto em questão e com condições distintas, sendo que, conforme o Acórdão 844/2004-TCU-Plenário, dever-se-iam adotar os valores de mão de obra do orçamento do Deracre.
Apresenta discordância em relação aos preços de determinados serviços, a saber:
a)  quanto aos serviços de escavação, carga e transporte com motorscraper (diversas DMT) e compactação de aterros (95% e 100% do próctor normal) : 
a.1) a equipe de auditoria não teria considerado os custos produtivo e improdutivo dos equipamentos informados pelo Sicro-2 à época da entrega das propostas; 
a.2) deveria ser adotado o custo de diesel previsto no levantamento de preços feito pela ANP para o município de Rio Branco/AC; 
a.3) diversas interferências existentes no local da obra afetariam a produtividade dos equipamentos, sendo que as produtividades previstas no Sicro-2 não considerariam essas interferências;
a.4) a comparação dos custos operativo e improdutivo com os de outros sistemas de referência de preço comprovaria a coerência dos preços contratados; 
a.5) considerando a tolerância de 30% prevista no art. 93 da LDO 2013, os preços contratados pelo Deracre estariam dentro da margem legal.
b)  quanto aos serviços: regularização de subleito e reciclagem de material local; base estabilizada granulometricamente com mistura na pista, solo-laterita-areia (60%, 20% e 20%) ; escavação mecânica em material de 1ª categoria; escavação manual e reaterro compactado; e compactação de bota-fora a 95% - considerando a tolerância de 30% prevista no art. 93 da LDO 2013, os preços contratados pelo Deracre estariam dentro da margem legal.
c)  quanto aos serviços: execução de pintura de ligação; imprimação; dreno sub-superficial (DSS 02) ; dissipador de energia (DES 01) e passeio público - considerando a tolerância de 30% prevista no art. 93 da LDO 2013, o superfaturamento apurado seria materialmente irrelevante.
Ao final, os responsáveis apresentam um novo cálculo do débito, no qual o percentual de superfaturamento reduz para 0,53% do valor contratado.
II.2.2. Análise
Primeiramente, deve-se esclarecer que, embora o texto do voto do Acórdão 844/2004-TCU-Plenário tenha isentado os gestores de apenação naquela ocasião, aquela deliberação ratificou a existência de sobrepreço nas obras do contorno de Rio Branco/AC e determinou a sua correção, nos termos dos itens 9.1.1 e 9.1.3, transcritos abaixo:
'9.1. determinar ao Departamento de Estradas e Rodagem do Estado do Acre - Deracre que:
9.1.1. adote as providências necessárias e suficientes à retificação, por meio de termos aditivos aos contratos, dos custos constantes dos orçamentos relativos aos contratos 4.02.124 A (Marts Transportes e Serviços Ltda.) , 4.02.124B (Etenge - Empresa de Engenharia em Eletricidade e Comércio Ltda.) , 4.02.124C (Slump Engenharia Ltda.) e 4.02.124D (consórcio entre as empresas SEC - Serviços de Engenharia e Construções Ltda. e Cidade Construtora Ltda., liderado pela primeira) , observando a redução de R$ 162.208,46 (cento e sessenta e dois mil, duzentos e oito reais e quarenta e seis centavos) , R$ 819.998,54 (oitocentos e dezenove mil, novecentos e noventa e oito reais e cinqüenta e quatro centavos) , R$ 524.714,88 (quinhentos e vinte e quatro mil, setecentos e quatorze reais e oitenta e oito centavos) e R$ 1.227.562,81 (um milhão, duzentos e vinte e sete mil, quinhentos e sessenta e dois reais e oitenta e um centavos) , respectivamente, conforme critérios descritos no voto desta decisão e nas planilhas constantes dos autos (Anexo 2, Volume Anexo C-1) , no prazo de 45 (quarenta e cinco) dias a contar da notificação desta decisão, informando a esta Corte, findo o prazo, os resultados alcançados;
 (...) 
9.1.3. os trechos relativos aos lotes cujos contratos forem retificados na forma indicada no item 9.1.1. poderão, a critério deste Deracre, ser liberados para execução e pagamento de medições imediatamente após assinatura do respectivo aditivo, caso em que deverão ser considerados insubsistentes os dispostos nos itens 9.1.2 do Acórdão 1074/2003-TCU-Plenário, 9.1 do Acórdão 1927/2003-TCU-Plenário e 9.1.2 do Acórdão 90/2004-TCU-Plenário, que impunham restrições à normal continuidade das obras tratadas nesses autos;'
O débito apurado neste processo decorre justamente do descumprimento dessas determinações, razão pela qual se realizou a audiência do responsável Sérgio Yoshio Nakamura.
Portanto, a informação constante do voto do Acórdão 844/2004-TCU-Plenário não afasta a responsabilidade dos gestores pelo débito apurado, nem isenta o responsável Sérgio Yoshio Nakamura de eventual multa que venha a ser aplicada. De qualquer forma, a análise acerca da culpabilidade deste último será feita em tópico mais adiante nesta instrução.
No que se refere às alegações contra a existência do sobrepreço, cabe frisar que a metodologia de cálculo adotada pelo TCU considerou parâmetros do Sicro-2 e Sinapi, conforme explicado no item 6 do voto condutor do Acórdão 844/2004-TCU-Plenário, abaixo transcrito:
'6. Relativamente aos custos locais, materiais e equipamentos, havendo divergências entre o Sistema Sicro e orçamento final contratado em cada um dos lotes, utilizarei os valores médios informados pelo Sistema Sinapi/IBGE, que representam custos dos diversos itens pesquisados pelo IBGE no mercado de Rio Branco/AC. Não obstante, continuarei adotando os custos apresentados pelo Sistema Sicro, ou mesmo os valores contratados, quer seja na ausência de informações do Sinapi, quer seja quando, presente dúvida razoável, for aconselhável adotar o critério mais favorável às empresas contratadas. Quanto à composição dos itens de custo, apreciarei cada um deles com fundamento nos esclarecimentos prestados nos autos e nas análises procedidas no âmbito da Unidade Técnica.'
Do texto acima, depreende-se que a análise foi realizada de forma conservadora, demonstrando razoabilidade e prudência na avaliação dos fatos.
É pertinente esclarecer que, à época dos fatos, não existia referencial do Sicro-2 específico para o Acre. Havia somente o Sicro Norte, o qual era referencial para toda a região Norte. Ante esse fato, adotou-se a tabela do Sinapi referente à Rio Branco/AC, localidade de execução das obras, com vistas a se buscar o custo referencial de preço adequado à realidade local e, assim, atingir a verdade dos fatos. 
Também, novamente, vale esclarecer que o Sinapi integra o Sidra - Sistema IBGE de Recuperação Automática (https://sidra.ibge.gov.br) - o qual compreende um banco de tabelas estatísticas que visa facilitar aos administradores públicos e à sociedade em geral, por meio da Internet, a obtenção gratuita dos dados agregados de estudos e pesquisas realizados pelo instituto. (Fonte: https://ww2.ibge.gov.br/home/disseminacao/eventos/workshop/sidra.shtm) 
Ademais, ainda que não houvesse a obrigatoriedade legal de observância do Sinapi à época da realização da licitação, o referido sistema é uma referência de preço oficial, amplamente utilizada na Administração Pública. Como o Sinapi é baseado em pesquisa de preços de mercado, ele pode ser adotado como parâmetro de custos, até como forma de atender o inciso IV do artigo 43 da Lei 8.666/93, in verbis: 
'Art. 43. A licitação será processada e julgada com observância dos seguintes procedimentos: 
 (...) 
IV - verificação da conformidade de cada proposta com os requisitos do edital e, conforme o caso, com os preços correntes no mercado ou fixados por órgão oficial competente, ou ainda com os constantes do sistema de registro de preços, os quais deverão ser devidamente registrados na ata de julgamento, promovendo-se a desclassificação das propostas desconformes ou incompatíveis;' (grifou-se) 
Dito isso, passe-se a analisar os argumentos dos responsáveis contrários à metodologia empregada pela equipe técnica do TCU na estimativa do preço de referência da obra.
O argumento de que não se poderia adotar o Sinapi não pode ser aceito, haja vista, conforme já explanado, que tal sistema pode ser utilizado como referencial de preços, ainda que não existisse a imposição legal de sua observância à época dos fatos. 
Também, contrariamente às alegações dos responsáveis, a revisão de parâmetros estabelecidos pelo Sicro é possível, desde que devidamente fundamentada tecnicamente, com o intuito de adequar os preços dos serviços à realidade específica de cada obra, conforme jurisprudência deste Tribunal (exemplos: Acórdão 1214/2009-TCU-Plenário - Relator: Weder de Oliveira, 649/2011-TCU-Plenário - Relator: Ministro Valmir Campelo, e 325/2012-TCU-Plenário - Relator: Ministro Augusto Nardes) . Além do mais, os responsáveis não indicaram quais parâmetros teriam sido porventura revisados indevidamente, portanto suas alegações carecem dos elementos necessários a uma análise acerca dessa questão.
Outrossim, não procede o argumento de que a equipe técnica do TCU desconsiderou os preços de insumos no mercado local, já que a própria utilização do Sinapi relativo a Rio Branco/AC visou à obtenção dos custos referenciais adequados à realidade local, de modo a suprir a lacuna decorrente da inexistência de referência do Sicro específica para aquela localidade.
Ademais, verifica-se que nas composições de preço unitário adotadas pela equipe técnica do TCU (peça 4, p. 46-89, e peça 5, p. 1-106) foi utilizado o custo da mão de obra do Deracre (peça 5, p. 107-108) , consoante o voto condutor do Acórdão 844/2004-TCU-Plenário, portanto a alegação dos responsáveis quanto a essa questão não encontra fundamento.
Outro ponto levantado pelos responsáveis diz respeito à possível ausência de sobrepreço com base no art. 93 da LDO 2003, que permite preços superiores ao Sinapi em até 30%, conforme transcrição abaixo:
'Art. 93. Os custos unitários de materiais e serviços de obras executadas com recursos dos orçamentos da União não poderão ser superiores a 30% (trinta por cento) àqueles constantes do Sistema Nacional de Pesquisa de Custos e Índices da Construção Civil - Sinapi, mantido pela Caixa Econômica Federal.' 
Sobre esse ponto, cabe esclarecer que tal permissividade foi estabelecida para os custos unitários, e não para o custo global de uma obra, que deve estar de acordo com os valores praticados no mercado, nos termos do art. 43, inc. IV, da Lei 8.666/93.
Ressalta-se que as LDO subsequentes não mais admitiram essa margem de aceitação de preços (30%) , passando a determinar que os custos fossem avaliados pela mediana do Sinapi.
De qualquer forma, a discussão sobre a permissividade de preços unitários superiores ao Sinapi não afeta o débito levantado, já que, neste processo, a apuração do superfaturamento foi feita pelo método de limitação do preço global, mediante o qual se fez a comparação item a item, sendo compensados os preços acima e abaixo do paradigma. A partir da soma desses preços, obteve-se o preço de referência global do empreendimento. 
Passa-se, então, a analisar as demais questões apontadas pelos responsáveis relacionadas aos serviços de escavação, carga e transporte com motorscraper e compactação de aterros. 
A afirmação de que a equipe de auditoria não teria considerado os custos produtivo e improdutivo dos equipamentos informados pelo Sicro-2 à época da entrega das propostas é procedente, uma vez que, na estimativa dos preços de referência, a equipe técnica do TCU elaborou a composição de preço unitário na data base de setembro/2001 e aplicou um índice de reajuste até a data base de junho de 2002. Entretanto, não se vê irregularidade nesse procedimento, uma vez que se buscou trazer os preços da data-base adotada no projeto (setembro/2001) para a data-base das propostas (junho/2002) . Inclusive, essa metodologia foi empregada não só para os serviços mencionados, mas para todos os serviços avaliados. Não obstante, conforme será abordado mais adiante, esta unidade técnica, seguindo entendimento similar ao adotado em processos correlatos, realizou a análise de preços com base em valores obtidos de sistemas de referência na data-base de junho/2002.
Acerca do valor do diesel adotado na formação dos custos operativos dos equipamentos, em que pese não ser equivocada a utilização do custo de diesel previsto no Sicro-2 pela equipe de auditoria, é plausível, especialmente no caso aqui em questão, adotar o custo de diesel previsto no levantamento de preços feito pela ANP para o município de Rio Branco/AC, uma vez que esta referência de preço se mostra mais aderente à realidade local da obra.
Sobre a suposta existência de interferências no local da obra que teriam afetado a produtividade dos equipamentos, tal alegação não é suficiente para alterar os coeficientes adotados nas composições de preço unitário, carecendo-se de elementos que comprovem a existência de tal situação e demonstrem quais seriam os valores supostamente adequados.
Por fim, quanto à tentativa de comprovar a adequação dos preços contratados mediante a comparação com custos obtidos de outras referências de preço, tais quais, o próprio Deracre, PINI-PR, PINI-SP, INFO-MG, cabe esclarecer que o Sicro e o Sinapi são os sistemas adotados como referência de preço para as contratações de obras públicas. A utilização de outros sistemas se dá de forma subsidiária, em caso de ausência de dados no Sicro/Sinapi ou incompatibilidade técnica das composições destes paradigmas frente às peculiaridades do serviço (Acórdão 3272/2011-TCU-Plenário - Relator: Ministro Valmir Campelo) . 
Ante o exposto, diante da análise dos argumentos apresentados acima pelos responsáveis citados, acata-se apenas o pleito de que seja adotado, na formação dos custos operativos dos equipamentos inseridos nas composições de preço unitário, o custo do óleo diesel previsto no levantamento de preços feito pela ANP para o município de Rio Branco/AC, em detrimento daquele previsto no Sicro-2. 
II.3. Responsável: ETENGE - Empresa de Engenharia e Eletricidade e Comércio Ltda.
II.3.1. Síntese da manifestação (peça 9, p. 36-50) 
Alega que o sobrepreço apontado lastreou-se em preços que não teriam compatibilidade com a obra executada e com as peculiaridades do local de execução.  Afirma que o sistema que embasou o cálculo do superfaturamento não contemplou elementos relativos à obra, tais quais: a técnica empregada na execução da obra; a escassez de fornecedores de materiais adequados; a não adequação da utilização dos sistemas oficiais; a escassez de mão de obra qualificada na região e a logística.
Em seguida, transcreve integralmente a manifestação dos Srs. Sérgio Yoshio Nakamura e Joselito José da Nobrega, já sintetizada no tópico anterior.  
II.3.2. Análise
As alegações preliminares da empresa, que citam a incompatibilidade entre orçamento de referência adotado pelo TCU e as condições da obra, são genéricas, carecendo de elementos técnicos que evidenciem a suposta inadequação dos preços referenciais elaborados pela equipe técnica do TCU.
Sobre a transcrição da manifestação dos Srs. Sérgio Yoshio Nakamura e Joselito José da Nobrega, remete-se à análise trazida no tópico anterior.
II.4. Novo cálculo do superfaturamento em razão de adoção de preços unitários acima dos praticados no mercado
Em face do exposto, faz-se necessário refazer o cálculo do débito, já que se acatou, na análise supra, a utilização do custo do óleo diesel obtido da ANP nas composições de preço unitário referenciais.
Ademais, é pertinente considerar a análise feita no Tópico I.1 desta instrução, a qual acatou parte das alegações de defesa ali examinadas, entendendo-se ser apropriado não apenas adotar o custo de óleo diesel obtido da ANP, mas também os preços referenciais de fornecimento e transporte de material betuminoso extraídos das referências oficiais reconhecidas pelo TCU e os ajustes na composição de preço unitário do serviço 'sub-base estab. granul. c/ mistura solo-areia (85%-15%) na pista'.
Além disso, nesse novo cálculo, entende-se ser pertinente adotar os custos de insumos  (equipamentos, mão de obra e materiais) obtidos de sistemas de referência de preços na data-base de junho/2002, de modo diverso do cálculo feito em instrução anterior deste processo, que considerou, como paradigma, os preços obtidos de sistemas de referência na data-base de setembro/2001, atualizando-os mediante a aplicação de índices de reajustamentos de obras rodoviárias previstos pela FGV (Fundação Getúlio Vargas) .
Esse procedimento se justifica no intuito de uniformizar-se o critério de cálculo do superfaturamento com o adotado nos Lotes 1 e 3 das obras do contorno de Rio Branco/AC, que apresentaram irregularidades semelhantes às apontadas nestes autos, envolvendo, inclusive, responsáveis em comum.
No voto condutor do Acórdão 347/2015-TCU-Plenário, proferido no âmbito do TC Processo 010.305/2009-0, que trata da tomada de contas especial relativa ao Lote 1, o Exmo. Ministro Benjamin Zymler manifestou seu entendimento nos seguintes termos:
'14. Quanto à metodologia adotada, entendo que o mês de referência da análise da economicidade da avença deve ser modificado para junho de 2002, uma vez que, conforme o item 14.1, alínea e.2, do edital da Concorrência nº 01/2002, os preços do projeto deveriam ser atualizados até o mês de abertura das propostas, que se deu em 7/6/2002.
15. No caso, se existem, nos sistemas de referência, composições e preços no mês correspondente à data-base das propostas (junho/2002) , não se mostra adequado usar os valores referenciais do mês de setembro/2001 e, em seguida, atualizá-los até junho/2002 para apurar os preços de mercado do contrato, como a leitura despretensiosa do edital poderia levar a crer.
16. Nesse sentido, o que o edital estabeleceu foi que a data-base das propostas seria a de sua apresentação, ou seja, junho/2002, de modo que, para fins de controle externo da economicidade do ajuste, basta aferir os valores de referência na data indicada. 
17. Assim, usando a mesma metodologia do Acórdão 844/2004-TCU-Plenário, com exceção da data-base de referência, apurou-se que os custos unitários de alguns insumos devem ser modificados.'
Ao adotarem-se os valores referenciais de junho/2002 no cálculo, constatou-se a inexistência de débito por sobrepreço naquele contrato.
Esse procedimento foi replicado no Lote 3 (TC Processo 010.308/2009-2) , apurando-se também a inexistência de débito por sobrepreço, conforme Acórdão 215/2017-TCU-Plenário - Relator: Ministro Walton Alencar. 
Assim, para o caso do Lote 2, objeto do presente processo, adotando-se como referência o último cálculo do débito por sobrepreço, apresentado na peça 42, p. 16-20, destes autos, e, aplicando-se as premissas acima citadas (itens 175-177, supra) , conclui-se que não há débito por sobrepreço no contrato, conforme cálculo detalhado na peça 94, p. 19-20, que demonstrou haver uma diferença de R$ 278.957,56 a preços iniciais (6/2002) a menor no valor global medido e pago no contrato.
Diante do exposto, acolhem-se as alegações de defesa dos responsáveis quanto ao superfaturamento por sobrepreço.
III. Proposta de redução do débito por superfaturamento por medição equivocada de quantidades/serviços em razão do subpreço apurado no Tópico II.3
Embora o superfaturamento por medição equivocada de quantidades/serviços, tratado no Tópico I.4, esteja atribuído à inexecução de serviços, uma parcela significante daquele valor está associada a serviços que foram executados segundo as quantidades medidas, porém com metodologia diversa daquela que foi prevista em projeto. Isso se verificou, especialmente, em relação aos serviços de escavação, carga e transporte de solo mole, base estabilizada granulometricamente com mistura, meio-fio de concreto e bota-fora. Para esses casos, a análise realizada pela equipe de auditoria manteve as quantidades executadas, alterando os preços unitários de modo a adequá-los aos serviços efetivamente realizados, conforme Tabela 10 abaixo: 
Tabela 10 - Parcela do superfaturamento por medição equivocada de quantidades/serviços associada a serviços que foram executados com metodologia em desacordo com o projeto.
	Código
	Discriminação
	Und
	CT 4.02.124B
Medição Final
	Quantitativos
	PU (6/2002) 
 (R$) 
	PT
 (6/2002) 
 (R$) 
	OBS

					Correção
	Diferença
			
	2 S 01 300 01
	Escavação carga e transporte de solo mole - DMT 200 a 400m - c/E063
	m3
	11.715,40
	-
	 (11.715,40) 
	7,59
	 (88.919,89) 
	PU do Contrato

	Escavação carga e transporte de solo mole - DMT 200 a 400m - c/E062
	m3
		11.715,40
	11.715,40
	7,00
	82.008,15
	Nova CPU

	2 S 02 220 02
	Base estabilizada granul. com mistura solo-brita-areia (50-30-20%) na pista
	m3
	14.424,61
	-
	 (14.424,61) 
	68,82
	 (992.701,66) 
	PU do Contrato

		Base estabilizada granul. com mistura solo-brita-areia (65-15-20%) na pista
	m3
		14.424,61
	14.424,61
	46,47
	670.371,78
	Nova CPU

	2 S 04 910 01
	Meio-fio de concreto - MFC 03 - 
c/ lastro de brita
	m
	11.799,23
	-
	 (11.799,23) 
	23,74
	 (280.113,72) 
	PU do Contrato

		Meio-fio de concreto - MFC 03 - 
s/ lastro de brita
	m
		11.799,23
	11.799,23
	20,41
	240.816,71
	Nova CPU

	2 S 01 510 00
	Compactação de bota-fora a 95% do PN
	m3
	111.164,52
	-
	 (111.164,52) 
	1,49
	 (165.635,13) 
	PU do Contrato

	Espalhamento e conformação de bota-fora
	m3
		111.164,52
	111.164,52
	0,81
	90.043,26
	Peça 51, p. 5

	Superfaturamento de quantidades - serviços executados em desacordo com o projeto (R$ 444.130,50) (6/2002) 

Fonte: Elaborado pela SeinfraRodoviaAviação.
Assim, considerando que foi apurado um superfaturamento por medição equivocada de quantidades/serviços equivalente a R$ 820.985,23 a preços iniciais (6/2002) , dos quais, R$ 444.130,50 estão associados a diferenças de preços entre os serviços executados e os previstos em projeto, entende-se que, em favor dos responsáveis, pode ser abatida, do referido superfaturamento, o montante de R$ 278.957,56 a preços iniciais (6/2002) de subpreço apurado o Tópico II.4.
Aplicando-se o referido desconto proporcionalmente aos valores dos pagamentos superfaturados, o débito reduz para R$ 542.027,67, conforme metodologia apresentada na peça 94, p. 1516, resumida na Tabela 11 a seguir:
Tabela 11 - Resumo do superfaturamento de quantidades por medição e data de pagamento (com abatimento do subpreço) 
	Medição
	Data de Pagamento
	 Superfaturamento 
	Total (valores históricos) 

			 PI 
	 Reajuste 
	
	8ª
	20/02/2004
	 783,17 
	 499,04 
	 1.282,21 

	9ª
	20/02/2004
	 4.408,92 
	 1.398,07 
	 5.943,01

		08/09/2004
	 101,57 
	 32,21 
	
		15/09/2004
	 1,70 
	 0,54 
	
	11ª
	08/09/2004
	       9.922,68 
	       2.465,79 
	                12.596,30 

		15/09/2004
	          166,47 
	            41,37 
	
	12ª
	08/09/2004
	       3.529,81 
	          877,16 
	                  6.314,53 

		15/09/2004
	            59,22 
	            14,72 
	
		14/10/2004
	       1.468,08 
	          364,82 
	
		18/10/2004
	              0,59 
	              0,15 
	
	14ª
	14/10/2004
	      69.127,07 
	      22.144,99 
	              108.119,02 

		18/10/2004
	            27,55 
	              8,83 
	
		21/11/2004
	       6.445,77 
	       2.064,91 
	
		22/11/2004
	       6.076,05 
	       1.946,48 
	
		25/11/2004
	          210,08 
	            67,30 
	
	15ª
	21/11/2004
	 42.637,60 
	 14.101,56 
	 127.424,46

		25/11/2004
	 715,32 
	 236,58 
	
		15/12/2004
	 52.402,34 
	 17.331,06 
	
	16ª
	28/01/2005
	 14.005,29 
	 4.678,86 
	 18.684,15

	17ª
	19/05/2005
	 5.724,32 
	 1.715,03 
	 7.439,35 

	19ª
	13/07/2005
	      47.653,53 
	      16.309,22 
	                63.962,75 

	20ª
	18/08/2005
	 14.082,30 
	 7.643,91 
	 21.726,21 

	21ª
	22/09/2005
	      87.491,22 
	      47.097,10 
	              134.588,32 

	22ª
	10/11/2005
	       5.248,44 
	       2.848,86 
	                14.007,62 

		28/12/2005
	       3.830,90 
	       2.079,42 
	
	23ª
	28/12/2005
	 84.767,39 
	 32.469,24 
	 117.236,63 

	28ª
	27/12/2006
	      81.140,29 
	      34.229,65 
	              115.369,94 

		Total 
	542.027,67
	212.666,87
	754.694,50

Fonte: Elaborado pela SeinfraRodoviaAviação.
A seguir, apresentam-se as parcelas do superfaturamento atribuídas a cada responsável, conforme as atestações realizadas nas medições do contrato:
 débito com responsabilidade solidária dos senhores Ricardo Augusto Mello Araújo, Fernando Manuel Moutinho da Conceição e Sérgio Yoshio Nakamura, bem como da Etenge - Empresa de Engenharia e Eletricidade e Comércio Ltda.:
Tabela 12 - Parcela do débito
	Medição
	Data de Pagamento
	 Superfaturamento 
	Total (valores históricos) 

			 PI 
	 Reajuste 
	
	8ª
	20/02/2004
	 783,17 
	 499,04 
	 1.282,21 

	9ª
	20/02/2004
	 4.408,92 
	 1.398,07 
	 5.943,01

		08/09/2004
	 101,57 
	 32,21 
	
		15/09/2004
	 1,70 
	 0,54 
	
		Total 
	5.295,36
	1.929,86
	7.225,22

 débito com responsabilidade solidária dos senhores Ricardo Augusto Mello Araújo e Sérgio Yoshio Nakamura, bem como da Etenge - Empresa de Engenharia e Eletricidade e Comércio Ltda.:
Tabela 13 - Parcela do débito
	Medição
	Data de Pagamento
	 Superfaturamento 
	Total (valores históricos) 

			 PI 
	 Reajuste 
	
	17ª
	19/05/2005
	 5.724,32 
	 1.715,03 
	 7.439,35 

		Total 
	5.724,32
	1.715,03
	7.439,35

c) débito com responsabilidade solidária dos senhores Ricardo Augusto Mello Araújo e Joselito José da Nobrega, bem como da Etenge - Empresa de Engenharia e Eletricidade e Comércio Ltda.:
Tabela 14 - Parcela do débito
	Medição
	Data de Pagamento
	 Superfaturamento 
	Total (valores históricos) 

			 PI 
	 Reajuste 
	
	11ª
	08/09/2004
	       9.922,68 
	       2.465,79 
	                12.596,30 

		15/09/2004
	          166,47 
	            41,37 
	
	14ª
	14/10/2004
	      69.127,07 
	      22.144,99 
	              108.119,02 

		18/10/2004
	            27,55 
	              8,83 
	
		21/11/2004
	       6.445,77 
	       2.064,91 
	
		22/11/2004
	       6.076,05 
	       1.946,48 
	
		25/11/2004
	          210,08 
	            67,30 
	
	16ª
	28/01/2005
	 14.005,29 
	 4.678,86 
	 18.684,15

		Total 
	105.980,96
	33.418,53
	139.399,47

d) débito com responsabilidade solidária dos senhores Ricardo Augusto Mello Araújo, Joselito José da Nobrega e Sérgio Yoshio Nakamura, bem como da Etenge - Empresa de Engenharia e Eletricidade e Comércio Ltda.:
Tabela 15 - Parcela do débito
	Medição
	Data de Pagamento
	 Superfaturamento 
	Total (valores históricos) 

			 PI 
	 Reajuste 
	
	12ª
	08/09/2004
	3.529,81 
	877,16 
	            6.314,53 

		15/09/2004
	       59,22 
	14,72 
	
		14/10/2004
	1.468,08 
	364,82 
	
		18/10/2004
	0,59 
	0,15 
	
	15ª
	21/11/2004
	 42.637,60 
	 14.101,56 
	127.424,46

		25/11/2004
	 715,32 
	 236,58 
	
		15/12/2004
	 52.402,34 
	 17.331,06 
	
		Total 
	100.812,96
	32.926,05
	133.738,99

e) débito com responsabilidade solidária dos senhores José Rafael da Silva e Ricardo Luiz Carius Nogueira, bem como da Etenge - Empresa de Engenharia e Eletricidade e Comércio Ltda.:
Tabela 16 - Parcela do débito
	Medição
	Data de Pagamento
	 Superfaturamento 
	Total (valores históricos) 

			 PI 
	 Reajuste 
	
	19ª
	13/07/2005
	      47.653,53 
	      16.309,22 
	                63.962,75 

	20ª
	18/08/2005
	 14.082,30 
	 7.643,91 
	 21.726,21 

	21ª
	22/09/2005
	      87.491,22 
	      47.097,10 
	              134.588,32 

	22ª
	10/11/2005
	       5.248,44 
	       2.848,86 
	                14.007,62 

		28/12/2005
	       3.830,90 
	       2.079,42 
	
	23ª
	28/12/2005
	 84.767,39 
	 32.469,24 
	 117.236,63 

		Total 
	243.073,78
	108.447,75
	351.521,53

f) débito com responsabilidade solidária do senhor Joselito José da Nobrega e da Etenge - Empresa de Engenharia e Eletricidade e Comércio Ltda.:
Tabela 17 - Parcela do débito
	Medição
	Data de Pagamento
	 Superfaturamento 
	Total (valores históricos) 

			 PI 
	 Reajuste 
	
	28ª
	27/12/2006
	      81.140,29 
	      34.229,65 
	              115.369,94 

		Total 
	81.140,29
	34.229,65
	115.369,94

IV. Razões de justificativa do Sr. Sérgio Yoshio Nakamura em face do descumprimento dos itens 9.1.1 e 9.1.3 do Acórdão 844/2004-TCU-Plenário
A audiência do responsável foi realizada tendo em vista que o Sr. Sérgio Yoshio Nakamura autorizou o pagamento de valores alusivos ao Contrato 4.02.124B, em descumprimento às determinações contidas no item 9.1.1 do Acórdão 844/2004-TCU-Plenário, que, em virtude da constatação de sobrepreço, ordenou retificação, mediante aditivo, dos contratos relativos aos lotes de execução das obras do anel viário de Rio Branco-AC, e no item 9.1.3 do mesmo acórdão, que autorizou a continuidade das obras e dos pagamentos relativos aos contratos apenas depois de celebrados os aditivos retificadores.
 Ocorre que, nos termos da análise trazida no Tópico II.4 desta instrução, verificou-se não existir débito por sobrepreço no contrato. Diante dessa nova situação, as determinações descumpridas, do ponto de vista material, perderam sua eficácia.  
Ademais, nos processos de TCE relativos aos Lotes 1 e 3 das obras do anel rodoviário de Rio Branco/AC, o TCU concluiu, em sede recursal, pela inexistência de sobrepreço naqueles contratos, e tornou insubsistentes as determinações precedentes de aplicação de multa ao responsável, conforme Acórdão 347/2015-TCU-Plenário (Rel. Min. Benjamin Zymler) e 215/2017-TCU-Plenário (Rel. Min. Walton Alencar) .
Ante tais fatos, reputa-se não ser plausível aplicar penalidade ao gestor pelo descumprimento dos itens 9.1.1 e 9.1.3 do Acórdão 844/2004-TCU-Plenário, propondo-se, assim, o acolhimento das suas razões de justificativa.
CONCLUSÃO
A presente instrução teve o objetivo de apresentar:
a) a análise das alegações de defesa trazidas pelos responsáveis citados em decorrência do superfaturamento por sobrepreço no Contrato 4.02.124B, apontado inicialmente no âmbito do TC Processo 010.347/2003-1;
b) a análise das alegações de defesa trazidas pelos responsáveis citados em decorrência do superfaturamento por medição equivocada de quantidades no Contrato 4.02.124B, apontado inicialmente no âmbito do TC Processo 006.441/2010-6; e 
c) a análise relativa à audiência do Sr. Sérgio Yoshio Nakamura em razão do descumprimento dos itens 9.1.1 e 9.1.3 do Acórdão 844/2004-TCU-Plenário.  
Frise-se que a análise no âmbito desta instrução se deu primeiramente em relação ao superfaturamento por medição equivocada de quantidades e, em seguida, ao superfaturamento por sobrepreço, uma vez que o resultado daquela primeira análise poderia acarretar alteração na planilha de serviços medidos na obra, que, por sua vez, serviu de base para o cálculo do superfaturamento por sobrepreço.
Quanto superfaturamento por medição equivocada de quantidades, a análise empreendida no Tópico I desta instrução concluiu que os elementos apresentados pelos responsáveis não elidiram a irregularidade, mas possibilitaram a redução do valor do débito inicialmente apontado, de R$ 1.053.671,02 para R$ 820.985,23, a preços iniciais (6/2002) . 
Diante disso, propõe-se rejeitar, parcialmente, as alegações de defesa dos Senhores Ricardo Augusto Mello Araújo, José Rafael da Silva, Ricardo Luiz Carius Nogueira, Fernando Manuel Moutinho da Conceição, Joselito José da Nobrega e Sérgio Yoshio Nakamura, bem como da Etenge - Empresa de Engenharia e Eletricidade e Comércio Ltda. 
Quanto ao superfaturamento por sobrepreço, propõe-se acolher as alegações de defesa do Sr. Miguel Dario Ardissone Nunes, uma vez que sua culpabilidade no cometimento da irregularidade restou amenizada, bem como pelo fato de suas alegações haverem sido acolhidas no âmbito das demais tomadas de contas especiais relativas às obras do contorno de Rio Branco/AC (Lotes 1, 3 e 4) , conforme Acórdão 454/2014-TCU-Plenário, 150/2013-TCU-Plenário e 562/2014-TCU-Plenário.
Quanto aos demais responsáveis citados pelo superfaturamento por sobrepreço, embora os seus argumentos, por si só, não tenham sido suficientes para sanar a irregularidade, considerou-se ser pertinente adotar uma metodologia de cálculo do superfaturamento com base nos valores de insumos (materiais, mão de obra e equipamentos) obtidos de sistemas de referência de preços na data-base de junho/2002, de modo diverso do cálculo feito em instrução anterior deste processo, que considerou, como paradigma, os preços obtidos de sistemas de referência na data-base de setembro/2001, atualizando-os mediante a aplicação de índices de reajustamentos de obras rodoviárias previstos pela FGV (Fundação Getúlio Vargas) . Esse procedimento teve o intuito de uniformizar o critério de cálculo do superfaturamento com aquele adotado nos Lotes 1 e 3 das obras do contorno de Rio Branco/AC, que apresentaram irregularidades semelhantes às apontadas nestes autos, envolvendo, inclusive, responsáveis em comum. 
Ao adotar-se esse procedimento, implementando-se, ainda, alguns ajustes nas composições de preços unitários dos serviços que foram acolhidos conforme análise trazida no Tópico II desta instrução, concluiu-se não haver débito por sobrepreço no contrato, constatando-se, inclusive, uma diferença de R$ 278.957,56 a preços iniciais (6/2002) a menor no valor global medido e pago no contrato.
Ademais, conforme abordado no Tópico III desta instrução, considerou-se pertinente descontar, do valor do débito por superfaturamento por medição equivocada de quantidades (R$ 820.985,23) , a diferença de R$ 278.957,56 mencionada no parágrafo supra, em favor dos responsáveis, uma vez que uma parcela significativa daquele débito está associada a diferenças de preços entre os serviços executados e os previstos em projeto. 
Dessa forma, o débito a ser imputado no âmbito desta TCE é de R$ R$ 542.027,67 a preços iniciais (6/2002) , conforme resumo apresentado na Tabela 18 a seguir:
Tabela 18 - Resumo do superfaturamento de quantidades por medição e data de pagamento (com abatimento do subpreço) 
	Medição
	Data de Pagamento
	 Superfaturamento 
	Total (valores históricos) 

			 PI 
	 Reajuste 
	
	8ª
	20/02/2004
	 783,17 
	 499,04 
	 1.282,21 

	9ª
	20/02/2004
	 4.408,92 
	 1.398,07 
	 5.943,01

		08/09/2004
	 101,57 
	 32,21 
	
		15/09/2004
	 1,70 
	 0,54 
	
	11ª
	08/09/2004
	       9.922,68 
	       2.465,79 
	                12.596,30 

		15/09/2004
	          166,47 
	            41,37 
	
	12ª
	08/09/2004
	       3.529,81 
	          877,16 
	                  6.314,53 

		15/09/2004
	            59,22 
	            14,72 
	
		14/10/2004
	       1.468,08 
	          364,82 
	
		18/10/2004
	              0,59 
	              0,15 
	
	14ª
	14/10/2004
	      69.127,07 
	      22.144,99 
	              108.119,02 

		18/10/2004
	            27,55 
	              8,83 
	
		21/11/2004
	       6.445,77 
	       2.064,91 
	
		22/11/2004
	       6.076,05 
	       1.946,48 
	
		25/11/2004
	          210,08 
	            67,30 
	
	15ª
	21/11/2004
	 42.637,60 
	 14.101,56 
	 127.424,46

		25/11/2004
	 715,32 
	 236,58 
	
		15/12/2004
	 52.402,34 
	 17.331,06 
	
	16ª
	28/01/2005
	 14.005,29 
	 4.678,86 
	 18.684,15

	17ª
	19/05/2005
	 5.724,32 
	 1.715,03 
	 7.439,35 

	19ª
	13/07/2005
	      47.653,53 
	      16.309,22 
	                63.962,75 

	20ª
	18/08/2005
	 14.082,30 
	 7.643,91 
	 21.726,21 

	21ª
	22/09/2005
	      87.491,22 
	      47.097,10 
	              134.588,32 

	22ª
	10/11/2005
	       5.248,44 
	       2.848,86 
	                14.007,62 

		28/12/2005
	       3.830,90 
	       2.079,42 
	
	23ª
	28/12/2005
	 84.767,39 
	 32.469,24 
	 117.236,63 

	28ª
	27/12/2006
	      81.140,29 
	      34.229,65 
	              115.369,94 

		Total 
	542.027,67
	212.666,87
	754.694,50

Fonte: Elaborado pela SeinfraRodoviaAviação.
 Finalmente, quanto à audiência do Sr. Sérgio Yoshio Nakamura em face do descumprimento dos itens 9.1.1 e 9.1.3 do Acórdão 844/2004-TCU-Plenário, considerou-se que, em virtude da constatação da inexistência de débito por sobrepreço trazida à tona nesta instrução, e mantendo-se entendimento similar ao adotado pelo TCU nos processos de TCE relativos às obras dos Lotes 1 e 3 das obras do anel rodoviário de Rio Branco/AC, não se mostra plausível aplicar-lhe penalidade pelo referido descumprimento, propondo-se, assim, o acolhimento das suas razões de justificativa
PROPOSTA DE ENCAMINHAMENTO
Ante o exposto, submetem-se os autos à consideração superior, propondo que o Tribunal:
a) acolha as alegações de defesa e julgue regulares com ressalva as contas do senhor Miguel Dário Ardissone Nunes, com fundamento nos artigos 1º, inciso I, 16, inciso II, 18 e 23, inciso II, da Lei 8.443/1992, c/c os artigos 1º, inciso I, 208 e 214, inciso II, do Regimento Interno/TCU; 
b) acolha as razões de justificativa apresentadas pelo senhor Sérgio Yoshio Nakamura, chamado em audiência em face do descumprimento dos itens 9.1.1 e 9.1.3 do Acórdão 844/2004-TCU-Plenário;
c) rejeite parcialmente as alegações de defesa e julgue irregulares, nos termos dos artigos 1º, inciso I, 16, inciso III, alínea 'c', e § 2º, da Lei 8.443/1992 c/c os artigos 19 e 23, inciso III, da mesma Lei, e com os artigos 1º, inciso I, 209, inciso III e § 5º, 210 e 214, inciso III, do Regimento Interno do TCU, as contas dos senhores Ricardo Augusto Mello de Araújo (CPF XXX.946.737-XX) , José Rafael da Silva (CPF XXX.107.894-XX) , Ricardo Luiz Carius Nogueira (CPF XXX.697.717-XX) , Fernando Manuel Moutinho da Conceição (CPF XXX.647.292-XX) , Joselito José da Nobrega (CPF XXX.495.334-XX) e Sérgio Yoshio Nakamura (CPF XXX.641.628-XX) , bem como da Etenge - Empresa de Engenharia e Eletricidade e Comércio Ltda. (CNPJ 04.593.893/0001-87) , condenando-os, solidariamente na forma abaixo descrita, ao pagamento das quantias indicadas, fixando-lhes o prazo de 15 (quinze) dias, a contar da notificação, para que comprovem, perante o Tribunal, o recolhimento da dívida aos cofres do Departamento Nacional de Infraestrutura de Transportes (DNIT) , atualizada monetariamente e acrescida dos juros de mora calculados a partir das datas especificadas até a data do recolhimento, na forma prevista na legislação em vigor: 
	c.1) débito com responsabilidade solidária dos senhores Ricardo Augusto Mello Araújo, Fernando Manuel Moutinho da Conceição e Sérgio Yoshio Nakamura, bem como da Etenge - Empresa de Engenharia e Eletricidade e Comércio Ltda.:
	Medição
	Data de Pagamento
	 Superfaturamento 
	Total (valores históricos) 

			 PI 
	 Reajuste 
	
	8ª
	20/02/2004
	 783,17 
	 499,04 
	 1.282,21 

	9ª
	20/02/2004
	 4.408,92 
	 1.398,07 
	 5.943,01

		08/09/2004
	 101,57 
	 32,21 
	
		15/09/2004
	 1,70 
	 0,54 
	
		Total 
	5.295,36
	1.929,86
	7.225,22

Débito atualizado em 12/9/2019: R$ 33.879,10
c.2) débito com responsabilidade solidária dos senhores Ricardo Augusto Mello Araújo e Sérgio Yoshio Nakamura, bem como da Etenge - Empresa de Engenharia e Eletricidade e Comércio Ltda.:
	Medição
	Data de Pagamento
	 Superfaturamento 
	Total (valores históricos) 

			 PI 
	 Reajuste 
	
	17ª
	19/05/2005
	 5.724,32 
	 1.715,03 
	 7.439,35 

		Total 
	5.724,32
	1.715,03
	7.439,35

Débito atualizado em 12/9/2019: R$ 29.495,49
c.3) débito com responsabilidade solidária dos senhores Ricardo Augusto Mello Araújo e Joselito José da Nobrega, bem como da Etenge - Empresa de Engenharia e Eletricidade e Comércio Ltda.:
	Medição
	Data de Pagamento
	 Superfaturamento 
	Total (valores históricos) 

			 PI 
	 Reajuste 
	
	11ª
	08/09/2004
	       9.922,68 
	       2.465,79 
	                12.596,30 

		15/09/2004
	          166,47 
	            41,37 
	
	14ª
	14/10/2004
	      69.127,07 
	      22.144,99 
	              108.119,02 

		18/10/2004
	            27,55 
	              8,83 
	
		21/11/2004
	       6.445,77 
	       2.064,91 
	
		22/11/2004
	       6.076,05 
	       1.946,48 
	
		25/11/2004
	          210,08 
	            67,30 
	
	16ª
	28/01/2005
	 14.005,29 
	 4.678,86 
	 18.684,15

		Total 
	105.980,96
	33.418,53
	139.399,47

Débito atualizado em 12/9/2019: R$ 597.433,88
c.4) débito com responsabilidade solidária dos senhores Ricardo Augusto Mello Araújo, Joselito José da Nobrega e Sérgio Yoshio Nakamura, bem como da Etenge - Empresa de Engenharia e Eletricidade e Comércio Ltda.:
	Medição
	Data de Pagamento
	 Superfaturamento 
	Total (valores históricos) 

			 PI 
	 Reajuste 
	
	12ª
	08/09/2004
	3.529,81 
	877,16 
	            6.314,53 

		15/09/2004
	       59,22 
	14,72 
	
		14/10/2004
	1.468,08 
	364,82 
	
		18/10/2004
	0,59 
	0,15 
	
	15ª
	21/11/2004
	 42.637,60 
	 14.101,56 
	127.424,46

		25/11/2004
	 715,32 
	 236,58 
	
		15/12/2004
	 52.402,34 
	 17.331,06 
	
		Total 
	100.812,96
	32.926,05
	133.738,99

Débito atualizado em 12/9/2019: R$ 567.473,99
c.5) débito com responsabilidade solidária dos senhores José Rafael da Silva e Ricardo Luiz Carius Nogueira, bem como da Etenge - Empresa de Engenharia e Eletricidade e Comércio Ltda.:
	Medição
	Data de Pagamento
	 Superfaturamento 
	Total (valores históricos) 

			 PI 
	 Reajuste 
	
	19ª
	13/07/2005
	      47.653,53 
	      16.309,22 
	                63.962,75 

	20ª
	18/08/2005
	 14.082,30 
	 7.643,91 
	 21.726,21 

	21ª
	22/09/2005
	      87.491,22 
	      47.097,10 
	              134.588,32 

	22ª
	10/11/2005
	       5.248,44 
	       2.848,86 
	                14.007,62 

		28/12/2005
	       3.830,90 
	       2.079,42 
	
	23ª
	28/12/2005
	 84.767,39 
	 32.469,24 
	 117.236,63 

		Total 
	243.073,78
	108.447,75
	351.521,53

Débito atualizado em 12/9/2019: R$ 1.340.121,21
c.6) débito com responsabilidade solidária do senhor Joselito José da Nobrega e da Etenge - Empresa de Engenharia e Eletricidade e Comércio Ltda.:
	Medição
	Data de Pagamento
	 Superfaturamento 
	Total (valores históricos) 

			 PI 
	 Reajuste 
	
	28ª
	27/12/2006
	      81.140,29 
	      34.229,65 
	              115.369,94 

		Total 
	81.140,29
	34.229,65
	115.369,94

Débito atualizado em 12/9/2019: R$ 388.925,62	

d) aplique, individualmente, aos Senhores Ricardo Augusto Mello de Araújo (CPF XXX.946.737-XX) , José Rafael da Silva (CPF XXX.107.894-XX) , Ricardo Luiz Carius Nogueira (CPF XXX.697.717-XX) , Fernando Manuel Moutinho da Conceição (CPF XXX.647.292-XX) , Joselito José da Nobrega (CPF XXX.495.334-XX) e Sérgio Yoshio Nakamura (CPF XXX.641.628-XX) , bem como à Etenge - Empresa de Engenharia e Eletricidade e Comércio Ltda. (CNPJ 04.593.893/0001-87) , a multa prevista no art. 57 da Lei 8.443/1992 c/c no art. 267 do Regimento Interno do TCU, fixando-lhes o prazo de 15 (quinze ) dias, a contar da notificação, para que comprovem, perante o Tribunal, conforme o art. 23, inciso III da Lei 8.443/1992 c/c no art. 214, inciso III, alínea 'a', do Regimento Interno do TCU, o recolhimento da dívida aos cofres Tesouro Nacional;
e) autorize a cobrança judicial das dívidas, caso não atendidas as notificações, na forma do art. 28, inciso II, da Lei 8.443/1992; 
f) remeta, nos termos do art. 16, §3º, da Lei 8.443/1992, cópia da decisão que vier a ser proferida aos responsáveis citados ou chamados em audiência neste processo."
2.	O Ministério Público/TCU, neste feito representado pela Procuradora-Geral Cristina Machado da Costa e Silva, manifestou-se à peça 99 nos seguintes termos:
"Trata-se de Tomada de Contas Especial instaurada em decorrência de irregularidades relacionadas ao Contrato 4.02.124B - Lote 2, celebrado entre o Departamento Estadual de Estradas de Rodagem, Hidrovias e Infraestrutura Aeroportuária do Estado do Acre (Deracre) e a Empresa de Engenharia em Eletricidade e Comércio Ltda. - Etenge, no âmbito de convênio celebrado entre o extinto Departamento Nacional de Estradas de Rodagem (DNER) e o Exército Brasileiro, sucedido posteriormente pelo estado do Acre, relativo às obras de construção do anel rodoviário de Rio Branco/AC. Referida obra foi composta de quatro contratos, um para cada lote, todos fiscalizados pelo TCU. A presente TCE limita-se a examinar a obra do Lote 2.
2.	Foram reunidas, no objeto desta Tomada de Contas Especial, as apurações de responsabilidade pelo dano ao erário decorrentes de duas irregularidades, a primeira por superfaturamento por sobrepreço (instauração desta TCE determinada pelo Acórdão 711/2009-TCU-Plenário, processo de auditoria no Dnit/AC, no âmbito do TC Processo 010.347/2003-1) , e a segunda por superfaturamento por medição equivocada de quantidades/serviços no referido contrato (irregularidade apontada no TC Processo 006.441/2010-6, processo de fiscalização na BR-364/AC - anel rodoviário de Rio Branco/AC, trazida para apuração nesta TCE, nos termos do Acórdão 1327/2014-TCU-Plenário) .
3.	Cada irregularidade foi tratada em instrução separada, que identificou e propôs citar os respectivos responsáveis pelos superfaturamentos quantificados. Com relação ao superfaturamento por sobrepreço, a Secex/AC (peça 4, pp. 8-14) propôs e realizou as citações dos Senhores Miguel Dário Ardissone Nunes (Diretor de Infraestrutura Terrestre do DNER) , Sérgio Yoshio Nakamura (Diretor-Geral do Deracre) e Joselito José da Nobrega (Diretor de Obras do Deracre) , além da ETENGE - Empresa de Engenharia e Eletricidade e Comércio Ltda., pelo débito solidário de R$ 1.080.242,36 a preços iniciais (superfaturamento que foi reduzido em análise posterior da SecobRodovia para R$ 537.560,23 a preços iniciais, data de 6/2002) . Com relação ao superfaturamento por medição equivocada de quantidades/serviços, a SecobRodovia (peça 42) propôs e realizou as citações dos Senhores Sérgio Yoshio Nakamura, Ricardo Augusto Mello de Araújo, Fernando Manuel Moutinho da Conceição, Joselito José da Nobrega, José Rafael da Silva e Ricardo Luiz Carius Nogueira, além da ETENGE - Empresa de Engenharia e Eletricidade e Comércio Ltda., pelo débito de R$ 1.053.671,00 a preços iniciais (6/2012) , dividindo-se os valores imputados conforme as medições atestadas por cada responsável, relacionadas às quantidades superestimadas ou não executadas. Por fim, a Secex/AC já havia promovido a audiência do Senhor Sérgio Yoshio Nakamura, em razão do descumprimento, por este responsável, dos itens 9.1.1 e 9.1.3 do Acórdão 844/2004-TCU-Plenário, decisão que havia determinado a repactuação dos contratos da obra, incluindo o Lote 2 deste processo.
4.	Promovidas as devidas citações, todos os responsáveis apresentaram alegações de defesa. Quanto à audiência do Senhor Sérgio Yoshio Nakamura, embora tenha o responsável tomado ciência do ofício de comunicação, não apresentou resposta. Coube à SeinfraRodoviaAviação, por meio da instrução à peça 96, realizar o exame de mérito das defesas dos responsáveis pelas duas espécies de superfaturamento imputadas. A instrução contou com a integral anuência do Diretor (peça 97) e do Secretário (peça 98) da Unidade Técnica.
5.	Quanto ao superfaturamento por medição equivocada de quantidades/serviços, a instrução à peça 96 analisou os argumentos dos defendentes em relação a cada serviço em que detectada a diferença de quantitativos pela então SecobRodovia. Embora a irregularidade não tenha sido completamente elidida, a SeinfraRodoviaAviação entendeu haver justificativas para a redução do débito de R$ 1.053.671,02 para R$ 820.985,23, a preços iniciais. Com isso, propõe rejeitar parcialmente as alegações dos responsáveis.
6.	Quanto ao superfaturamento por sobrepreço, a SeinfraRodoviaAviação entendeu que seria adequado realizar novo cálculo, com metodologia diversa da inicialmente aplicada, visando uniformizar o critério de aferição do superfaturamento com o utilizado nos processos dos Lotes 1 e 3 da obra do anel rodoviário. Basicamente, a Unidade Técnica alterou a data-base dos preços referenciais para junho/2002, em substituição ao cálculo anterior, realizado com a data-base de setembro/2001, e aplicação de índice de reajuste. Além disso, no novo cálculo, foram feitos alguns ajustes nas composições de preços unitários, em que se considerou a influência das irregularidades acatadas para alguns serviços no superfaturamento por medição equivocada, mais favoráveis aos responsáveis. Após a nova análise, o sobrepreço inicial de R$ 537.560,23 foi elidido, restando um valor de medição e pagamento a menor, em relação ao preço global de referência, de R$ 278.957,56. Com isso, propõe acolher as alegações dos responsáveis.
7.	A SeinfraRodoviaAviação ainda julgou pertinente descontar, do valor de R$ 820.985,23 do débito por superfaturamento por medição equivocada, a diferença a favor dos responsáveis de R$ 278.957,56, do superfaturamento por sobrepreço elidido. Portanto, a preços iniciais, o débito final ficou em R$ 542.027,67, dividido de acordo as medições irregulares atribuídas a cada responsável.
8.	Quanto à audiência do Senhor Sérgio Yoshio Nakamura pelo descumprimento dos itens 9.1.1 e 9.1.3 do Acórdão 844/2004-TCU-Plenário, a Unidade Técnica considerou que, diante da inexistência do débito por sobrepreço, e para se manter o mesmo entendimento do TCU nos processos de TCE dos Lotes 1 e 3, não se mostra plausível a apenação do gestor.
9.	Quanto ao exame técnico das irregularidades desta TCE, não há reparo a ser feito a bem lançada instrução da peça 96, a qual, com rigor metodológico, enfrentou todos os argumentos de defesa, analisando cada item de serviço onde detectado superfaturamento. As condutas individuais dos responsáveis também foram adequadamente demonstradas na instrução para fins de imputação do débito.
10. Quanto à proposta de encaminhamento, entende-se cabível dois ajustes. A Unidade Técnica propõe que as contas do Senhor Miguel Dário Ardissone Nunes sejam julgadas regulares com ressalva, e suas alegações de defesa acolhidas. Considerando que, pelo novo cálculo da Unidade Técnica, o superfaturamento por sobrepreço foi afastado, e que, conforme esclarece a própria instrução, 'na qualidade de um dos dirigentes máximos do DNIT, o gestor [Senhor Miguel Dário] não poderia ter consciência completa daquilo que ocorria nas esferas inferiores, nem lhe caberia revisar todos os projetos a ele encaminhados para aprovação, salvo situações nas quais se comprovem erros de fácil verificação, o que não se encaixa no caso em exame', compreende-se, por medida de justiça, que as contas do ex-Diretor de Infraestrutura Terrestre do DNER devem ser julgadas regulares, ao invés de regulares com ressalva. Note-se que o referido responsável apenas foi citado pelo superfaturamento por sobrepreço.
11. Em outro ponto, a SeinfraRodoviaAviação propõe a aplicação individual da multa do art. 57 da lei n.º 8.443/1992 aos responsáveis pelo débito apurado. O ato que ordenou as citações dos gestores e da empresa pelo superfaturamento por medição equivocada data de 29/7/2014 (peça 43) . Como uma das datas do débito (data do superfaturamento) corresponde a 20/2/2004, para o valor referente a essa parcela, ocorreu a prescrição da pretensão punitiva de dez anos do TCU (Acórdão 1441/2016-TCU-Plenário) . Nesse caso, a multa proporcional ao dano ao erário deve desconsiderar a parcela prescrita, mantendo-se a condenação pelo débito em face de sua imprescritibilidade.
12. Por todo o exposto, esta representante do Ministério Público de Contas anui à proposta de mérito da peça 96 da SeinfraRodoviaAviação, com os ajustes sugeridos nos parágrafos 10 e 11 acima."
	É o relatório.

8.1. Felipe Adjuto de Melo (19.752/OAB-DF) e outros, representando Etenge - Empresa de Engenharia em Eletricidade e Comércio Ltda.

Procuradora-Geral Cristina Machado da Costa e Silva.

TOMADA DE CONTAS ESPECIAL. OBRAS DO ANEL RODOVIÁRIO DE RIO BRANCO. SUPERFATURAMENTO DECORRENTE DE SOBREPREÇO E MEDIÇÃO EQUIVOCADA. CITAÇÃO SOLIDÁRIA. AUDIÊNCIA. ACOLHIMENTO PARCIAL DAS ALEGAÇÕES DE DEFESA COM REDUÇÃO DO DÉBITO. INEXISTÊNCIA DE SUPERFATURAMENTO EM DECORRÊNCIA DE SOBREPREÇO. ELISÃO DESSA PARCELA DE DÉBITO. EXISTÊNCIA DE SUPERFATURAMENTO DECORRENTE DAS MEDIÇÕES. CONTAS IRREGULARES. DÉBITO E MULTA PROPORCIONAL.

TOMADA DE CONTAS ESPECIAL (TCE)

Secretaria de Fiscalização de Infraestrutura Rodoviária e de Aviação Civil (SeinfraRodoviaAviação).

Consoante exposto no relatório precedente, as obras relativas ao Anel Rodoviário de Rio Branco/AC foram divididas em quatro trechos, cada um deles sob análise em um processo específico de tomada de contas especial, por determinação constante do Acórdão 711/2009-TCU-Plenário, de minha relatoria.
Nestes autos, apreciam-se as alegações de defesa relativas ao débito apurado nas obras do trecho 2 (Lote 2 - km 131,1 ao 137,3, extensão de 6,20 km) , objeto do contrato celebrado com a  Etenge - Empresa de Engenharia em Eletricidade e Comércio Ltda. (Contrato 4.02.124B, assinado em 2/7/2002 - Concorrência 00l/2002-CPL IV) .
Vale mencionar que os demais trechos já tiveram deliberações definitivas de mérito. Quanto ao Lote 1 - Contrato 4.02.124A - TC Processo 010.305/2009-0, as contas foram julgadas regulares conforme Acórdão 347/2015-TCU-Plenário (Relator Ministro Benjamin Zymler) . Quanto ao Lote 3 - Contrato 4.02.124D - TC Processo 010.308/2009-2, as contas foram julgadas regulares com ressalvas, conforme Acórdão 215/2017-TCU-Plenário (Relator Ministro Walton Alencar) . Em ambos os processos foi revista a metodologia de cálculo do sobrepreço, em sede recursal, conduzindo à sua elisão. No tocante ao Lote 4 - Contrato 4.02.124C - TC Processo 010.309/2009-0, o Tribunal julgou irregulares as contas dos responsáveis, imputando-lhes débito e multa, conforme Acórdão 562/2014-TCU-Plenário (sob minha relatoria) .
A metodologia empregada nos referidos Acórdãos, acerca do cálculo de suposto superfaturamento decorrente de sobrepreço contratual, notadamente, naqueles dois primeiros mencionados, em que se apreciaram recursos interpostos, foi a mesma adotada pela SeinfraRodoviaAviação na derradeira instrução destes autos, transcrita no relatório precedente, de maneira que aquela unidade considerou elidido o superfaturamento por sobrepreço no contrato. Inicialmente, havia-se imputado o montante de R$ 1.080.242,36 a preços iniciais, a título de superfaturamento, posteriormente reduzido em análise da SecobRodovia, em nova instrução, para R$ 537.560,23 a preços iniciais, na data de 6/2002, e ora considerado elidido, após a adoção daqueles paradigmas para as obras.
O ajuste ao que foi decidido naqueles acórdãos que trataram dos lotes 1 e 3 consistiu, fundamentalmente, em alterar a data-base dos preços referenciais para junho/2002, em substituição ao cálculo anterior, realizado com a data-base de setembro/2001, e aplicação de índice de reajuste. Ademais, no novo cálculo foram feitos alguns ajustes nas composições de preços unitários, em acolhimento de alguns dos argumentos apresentados pelas defesas.
Logo, restaram para discussão e deliberação sobre eventuais condenações em débito os montantes apontados a título apenas de superfaturamento pela medição equivocada de quantidades/serviços no referido contrato (irregularidade apontada no TC Processo 006.441/2010-6, processo de fiscalização na BR-364/AC - anel rodoviário de Rio Branco/AC) , trazida para apuração nesta TCE, nos termos do Acórdão 1327/2014-TCU-Plenário, de minha relatoria.
Quanto ao superfaturamento por medição equivocada de quantidades/serviços, entendeu a secretaria que as alegações de defesa deveriam ser rejeitadas parcialmente, de maneira que o montante do débito imputado inicialmente, de R$ 1.053.671,02, fosse reduzido para R$ 820.985,23, a preços iniciais. Todavia, considerando a influência do cálculo dos preços indicados na nova metodologia adotada, aplicada a essas medições, entendeu a secretaria que deveria abater, em favor dos responsáveis, a diferença de R$ 278.957,56 do superfaturamento por sobrepreço elidido, de maneira que, a preços iniciais, o débito final ficou em R$ 542.027,67, dividido de acordo as medições irregulares atribuídas a cada responsável por seu atesto.
Assim, imputa-se o dano, na instrução da unidade técnica especializada, aos responsáveis solidários citados pela atestação de medições com quantidades superestimadas ou não executadas no contrato, consoante as informações extraídas dos respectivos boletins de medição dos serviços: os Srs. Sérgio Yoshio Nakamura (então Diretor-Geral do Deracre) , Ricardo Augusto Mello de Araújo (Engenheiro Fiscal) , Fernando Manuel Moutinho da Conceição (Engenheiro Fiscal) , Joselito José da Nobrega (Diretor de Obras do Deracre) , José Rafael da Silva (Engenheiro Fiscal) , Ricardo Luiz Carius Nogueira (Engenheiro Fiscal) , bem como a empresa beneficiária ETENGE - Empresa de Engenharia e Eletricidade e Comércio Ltda.
Por conseguinte, em razão do referido superfaturamento a unidade instrutiva propõe o julgamento pela irregularidade das contas desses responsáveis, com imputação de débito solidário e aplicação de multa proporcional. 
No que tange ao responsável Miguel Dário Ardissone Nunes, então Diretor de Infraestrutura Terrestre do DNER, a secretaria propõe o julgamento pela regularidade com ressalva das contas, uma vez que, no presente caso, na qualidade de um dos dirigentes máximos daquele órgão, o gestor não poderia ter consciência completa daquilo que ocorria nas esferas inferiores e no âmbito do Deracre, bem assim considerando que as alegações do responsável foram acolhidas no âmbito das demais tomadas de contas especiais relativas às obras do contorno de Rio Branco/AC (Lotes 1, 3 e 4) . 
Por fim, alvitra o acolhimento de razões de justificativa para audiência do Sr. Sérgio Yoshio Nakamura, diante do descumprimento dos itens 9.1.1 e 9.1.3 do Acórdão 844/2004-TCU-Plenário, de minha relatoria, os quais se referiram à repactuação do contrato por sobrepreço apontado, uma vez que o sobrepreço mostrou-se, em análise derradeira, inexistente.
Com essas conclusões e proposições manifestou-se de acordo a Procuradora-Geral do Ministério Público/TCU, Dra. Cristina Machado da Costa e Silva, que ofertou, entretanto, alguns ajustes. Primeiramente, em relação ao Sr. Miguel Dário Ardissone, o Parquet entende ser cabível o julgamento pela regularidade das contas. Com efeito, nenhuma ressalva haveria de se fazer quanto ao responsável. E, no tocante à proposição de aplicação de multa proporcional aos demais, ressalvou que, para sua quantificação, o Tribunal não deveria levar em consideração parcela sobre a qual já incidiu prescrição, levando-se em conta o prazo decenal indicado no Acórdão 1441/2016-TCU-Plenário, de  relatoria do Ministro Benjamin Zymler.
Pelas razões expostas nos pronunciamentos reproduzidos no relatório precedente, acolho as proposições da secretaria, com os ajustes alvitrados pelo Ministério Público/TCU.
Conforme apurado e consignado na instrução, o superfaturamento inicialmente apontado decorrente da medição de serviços equivocada decorreu da:
a)	 utilização de equipamento diferente do previsto na composição de preços unitários para os serviços de escavação, carga e transporte de solos moles;
b)	 execução de base do pavimento utilizando-se solo, brita e areia em proporções diferentes das previstas no projeto;
c)	 medição indevida do item "reforço do subleito", considerando que as tarefas relativas a esse item já teriam sido contabilizadas no serviço "compactação a 100% do proctor normal", relativo ao acabamento da terraplenagem e à regularização do subleito;
d)	 medição a maior de quantitativos de fornecimento e transporte de cimento asfáltico de petróleo (CAP-20) ;
e)	 construção de meios-fios do tipo MFC-03 sem ter sido executada a camada de lastro de brita, prevista na especificação técnica e na composição de custo unitário desse serviço;
f)	 inexecução parcial do serviço de plantio de árvores; e
g)	 inexecução da compactação do material de bota-fora, prevista na especificação de serviço e na composição de custo unitário do item "compactação de bota-fora a 95% do PN".
Todavia, nas alegações de defesa trazidas pelos responsáveis não foram apresentadas justificativas técnicas aptas à total elisão desses apontamentos, conduzindo apenas ao ajustamento dos parâmetros utilizados nos cálculos, em função das observações e constatações registradas pela equipe de auditoria deste Tribunal.
Logo, as alegações de defesa conduziram apenas a ajustes nos serviços "escavação carga e transporte de solo mole - DMT 200 a 400m - c/E062", 'base estabilizada granul. com mistura solo-brita-areia (65-15-20%) na pista" e "meio-fio de concreto - MFC 03 - s/ lastro de brita", no que tange aos valores praticados, assim como nos quantitativos corrigidos do serviço "espalhamento e conformação de bota-fora".
Diante da ausência de elementos capazes de afastar por completo as irregularidades imputadas, bem assim, considerando que restam demonstrados nos autos não apenas o dano, mas as condutas necessárias ao estabelecimento do nexo de causalidade, consistentes em atesto dos serviços como se esses tivessem sido prestados conforme previsão em contrato e efetiva execução, considero apropriada a condenação solidária dos referidos responsáveis.
Reputo adequadas as proposições, portanto, que compreendem as condutas e respectivo nexo de causalidade com o dano àqueles responsáveis indicados no item 8 retro, cujas assinaturas constaram dos boletins de medição, bem como da empresa beneficiária do referido superfaturamento de quantitativos e serviços.
Ante o exposto, acolho os pareceres da unidade técnica, com o aperfeiçoamento e ponderações da representante do Ministério Público/TCU, e manifesto-me no sentido de que o Tribunal aprove o acórdão que ora submeto à deliberação deste Colegiado.
TCU, Sala das Sessões Ministro Luciano Brandão Alves de Souza, em 16 de setembro de 2020.
AUGUSTO SHERMAN CAVALCANTI 
Relator